# Структуры данных {#data_structures}

Структура данных --- это программная единица, позволяющая хранить и обрабатывать множество однотипных и/или логически связанных данных. Структуры данных также являются типами данных, но не простыми, а составными. Поэтому обычно, когда говорят "тип данных", подразумевают именно простые типы данных, рассмотренные в предыдущей главе. В __R__ общеупотребительны следующие структуры данных: векторы, матрицы, массивы, фреймы данных, списки и факторы. Последний тип данных не всегда относят к структурам, хотя это логично, поскольку факторы построены по принципу [ассоциативных массивов](https://ru.wikipedia.org/wiki/Ассоциативный_массив).

## Векторы

Вектор представляет собой упорядоченную последовательность объектов одного типа. Вектор может состоять _только_ из чисел, _только_ из строк, _только_ из дат или _только_ из логических значений и т.д. Числовой вектор легко представить себе в виде набора цифр, выстроенных в ряд и пронумерованных согласно порядку их расстановки.

Вектор является простейшей и одновременно базовой структурой данных в __R__. Понимание принципов работы с векторами необходимо для дальнейшего знакомства с более сложными структурами данных, такими как матрицы, массивы, фреймы данных, списки и факторы.

### Создание вектора {#vector_creation}

Существует множество способов создания векторов. Среди них наиболее употребительны:

1. Явное перечисление элементов
2. Создание пустого вектора ("болванки"), состоящего из заданного числа элементов
3. Генерация последовательности значений 

Для создания вектора путем __перечисления__ элементов используется функция `c()`:
```{r, collapse=TRUE}
# вектор из строк — цвета некоторых веток Московского метро
colors <- c("Красная", "Зеленая", "Синяя", "Коричневая", "Оранжевая")
colors
```

```{r, collapse=TRUE}
# вектор из чисел — длина веток в километрах (в той же последовательности)
lengths <- c(28, 40, 45, 19, 38)
lengths
```

```{r, collapse=TRUE}
# вектор из булевых переменных — наличие  открытых наземных участков (в той же последовательности)
opens <- c(FALSE, TRUE, TRUE, FALSE, FALSE)
opens
```

> Внимание: не используйте латинскую букву 'c' в качестве названия переменной! Это приведет к конфликту названия встроенной функции c() и определенной вами переменной

Помимо этого, распространены сценарии, когда вам нужно создать вектор, но заполнять его значениями вы будете по ходу выполнения программы --- скажем, при последовательной обработке строк таблицы. В этом случае вам известно только предполагаемое количество элементов вектора и их тип. Здесь лучше всего подойдет __создание пустого вектора__, которое выполняется функцией `vector()`. Функция принимает 2 параметра:

* `mode` отвечает за тип данных и может принимать значения равные `"logical"`, `"integer"`, `"numeric"` (или `"double"`), `"complex"`, `"character"` и `"raw"`
* `length` отвечает за количество элементов

Например:
```{r, collapse=TRUE}
# Вектор из 5 элементов, который предполагается заполнить целыми числами
intvalues <- vector(mode = "integer", length = 5)
intvalues # по умолчанию заполнен нулями

# Вектор из 10 элементов, который предполагается заполнить символьными данными (строками)
charvalues <- vector("character", 10)
charvalues # по умолчанию заполнен пустыми строками
```

Обратите внимание на то, что в первом случае подстановка параметров произведена в виде `параметр = значение`, а во втором указаны только значения. В данном примере оба способа эквивалентны. Однако первый способ безопаснее и понятнее. Если вы указываете только значения параметров, нужно помнить, что интерпретатор будет подставлять их именно в том порядке, в котором они перечислены в описании функции. 

> Описание функции можно посмотреть, набрав ее название в консоли ее название со знаком вопроса в качестве префикса. Например, для вышеуказанной функции надо набрать `?vector`

Наконец, третий распространенный способ создания векторов --- это __генерация последовательности__. Чтобы сформировать вектор из натуральных чисел от `M` до `N`, можно воспользоваться специальной конструкцией: `M:N`:
```{r, collapse=TRUE}
index <- 1:5 # эквивалентно c(1,2,3,4,5)
index
index <- 2:4 # эквивалентно c(2,3,4)
index
```

Существует и более общий способ создания последовательности --- функция `seq()`, которая позволяет генерировать вектора значений нужной длины и/или с нужным шагом:
```{r, collapse=TRUE}
seq(from = 1, by = 2, length.out = 10) # 10 нечетных чисел, начиная с единицы
seq(from = 2, to = 20, by = 3) # от 2 до 20 с шагом 3 (сколько поместится)
seq(length.out = 10, to = 2, by = -2) # убывающая последовательность из 10 четных чисел с последним элементом, равным 2
```

Как видно, параметры функции `seq()` можно комбинировать различными способами и указывать в произвольном порядке (при условии, что вы используете полную форму (`параметр = значение`). Главное, чтобы их совокупность _однозначно описывала последовательность_. Хотя, скажем, последний пример убывающей последовательности нельзя признать удачным с точки зрения наглядности.

Аналогичным образом можно создавать _последовательности дат_:
```{r, collapse=TRUE}
seq(from = as.Date('2016/09/01'), by = 1, length.out = 7) # Даты первой недели учебного 2016/2017 года

seq(from = Sys.Date(), by = 7, length.out = 5) # Пять дат через неделю, начиная с сегодняшнего дня
```

### Работа с элементами вектора {#vector_elements}

К отдельным __элементам вектора__ можно обращаться по их индексам:
```{r, collapse=TRUE}
colors[1] # первый элемент вектора
colors[3] # третий элемент
```

> ВНИМАНИЕ: элементы векторов и других структур данных в языке R индексируются от 1 до N, где N — это длина вектора. Это отличает R от широко распространенных Си-подобных языков программирования (C, C++, C#, Java) и Python, в которых индексы элементов начинаются с 0 и заканчиваются N-1. Например, первый элемент списка (аналог вектора в R) на языке Python извлекался бы как colors[0]. За этим нужно внимательно следить, особенно если вы программируете на нескольких языках.

__Количество элементов (длину) вектора__ можно узнать с помощью функции `length()`:
```{r, collapse=TRUE}
length(colors)
```

Последний элемент вектора можно извлечь, если мы знаем его длину:
```{r, collapse=TRUE}
n <- length(colors)
colors[n]
```

Последовательности удобно использовать для извлечения подвекторов. Предположим, нужно извлечь первые 4 элемента. Для этого запишем:
```{r, collapse=TRUE}
lengths[1:4]
```

Индексирующий вектор можно создать заранее. Это удобно, если номера могут меняться в программе:
```{r, collapse=TRUE}
m <- 1
n <- 4
index <- m:n
lengths[index]
```

Обратите внимание на то что по сути один вектор используется для извлечения элементов из другого вектора. Это означает, что мы можем использовать не только простые последовательности натуральных чисел, но и векторы из прозвольных индексов. Например:
```{r, collapse=TRUE}
index <- c(1, 3, 4) # хотим извлечь 1, 3 и 4 элемент списка
lengths[index]

index <- c(5, 1, 4, 2) # индексы могут располагаться в произвольном порядке
lengths[index]
```

### Анализ и преобразования векторов {#vector_transform}

К числовым векторам можно применять множество функций. Прежде всего, нужно знать функции вычисления базовых параметров статистического ряда --- минимум, максимум, среднее, медиана, дисперсия, размах вариации, среднеквадратическое отклонение, сумма:
```{r, collapse=TRUE}
min(lengths) # минимум
max(lengths) # максимум
range(lengths) # размах вариации = максимум - минимум
mean(lengths) # среднее арифметическое
median(lengths) # медиана
var(lengths) # дисперсия (по английски - вариация, variation)
sd(lengths) # среднеквадратическое отклонение (standard deviation)
sum(lengths) # сумма
```

Одной из мощнейших особенностей R является то что он не проводит различий между числами и векторами чисел. Поскольку R является матричным языком, каждое число представляется как вектор длиной 1 (или матрица $1х1$). Это означает, что любая математическая функция, применимая к числу, будет применима и к вектору:
```{r, collapse=TRUE}
lengths * 1000 # преобразуем длины линий в метры
sqrt(lengths) # квадратный корень из длины каждого элемента

stations <- c(20, 21, 22, 12, 24) # количество станций

dens <- stations / lengths # плотность станций по веткам метро = кол-во станций / длина 
dens
```

### Поиск и сортировка элементов {#vector_search_sorting}

К важнейшим преобразованиям векторов относится их __сортировка__:
```{r, collapse=TRUE}
lengths2 <- sort(lengths) # сортировка по возрастанию значений
lengths2 # отсортированный вектор
lengths # сравним с исходным

lengths2 <- sort(lengths, decreasing = TRUE) # сортировка по убыванию значений. Нужно задать параметр decreasing
lengths2 # отсортированный вектор
lengths # сравним с исходным
```

Другая распространенная задача --- это __поиск индекса__ элемента по его значению. Например, вы хотите узнать, какая ветка Московского метро (среди рассматриваемых) является самой длинной. Вы, конечно, легко найдете ее длину с помощью функции `max(lengths)`. Однако это не поможет вам узнать ее название, поскольку оно находится в другом векторе, и его индекс в массиве неизвестен. Поскольку векторы упорядочены одинаково, нам достаточно узнать, под каким индексом в массиве `lengths` располагается максимальный элемент, и затем извлечь цвет линии метро под тем же самым индексом. Дл поиска индекса элемента используется функция `match()`:
```{r, collapse=TRUE}
l <- max(lengths) # находим максимальное значение
idx <- match(l, lengths) # находим индекс элемента, равного l, в списке lengths
color <- colors[idx] # извлекаем цвет ветки метро
color
```

Здесь непохо бы лишний раз потренироваться в конкатенации строк, чтобы вывести результат красиво!
```{r, collapse=TRUE}
s <- paste(color, "ветка Московского метро — самая длинная. Ее протяженность составляет", l, "км")
s
```

Ну и напоследок пример "матрешки"" из функций --- как найти название самой плотной линии одним выражением:
```{r, collapse=TRUE}
colors[match(max(dens),dens)]
```

## Матрицы {#matrices}

Матрица — это обобщение понятия вектора на 2 измерения. С точки зрения анализа данных матрицы ближе к реальным данным, посколько каждая матрица по сути представляет собой таблицу со столбцами и строками. Однако матрица, как и вектор, может содержать только элементы одного типа (числовые, строковые, логические и т.д.). Позже мы познакомимся с фреймами данных, которые не обладают подобным ограничением. А пока рассмотрим, как работать с двумерными данными на примере матриц.

Матрица, как правило, создается с помощью функции `matrix`, которая принимает 3 обязательных аргумента: вектор исходных значений, количество строк и количество столбцов:
```{r, collapse=TRUE}
v <- 1:12  # создадим вектор из натуральных чисел от 1 до 12
m <- matrix(v, nrow = 3, ncol = 4)
m
```
По умолчанию матрица заполняется данными вектора по столбцам, что можно видеть в выводе программы. Если вы хотите заполнить ее по строкам, необходимо указать параметр `byrow = TRUE`:
```{r, collapse=TRUE}
m <- matrix(v, nrow = 3, ncol = 4, byrow = TRUE)
m
```
Доступ к элементам матрицы осуществляется аналогично вектору, за исключением того что нужно указать положение ячейки в строке и столбце:
```{r, collapse=TRUE}
m[2,4]  # 2 строка, 4 толбец
m[3,1]  # 3 строка, 1 столбец
```
Помимо этого, из матрицы можно легко извлечь одну строку или один столбец. Для этого достаточно указать только номер строки или столбца, а номер второго измерения пропустить до или после запятой. Результат является вектором:
```{r, collapse=TRUE}
m[2,]  # 2 строка
m[,3]  # 3 cтолбец
```
К матрицам можно применять операции, аналогичные операциям над векторами:
```{r, collapse=TRUE}
log(m)  # натуральный логарифм ото всех элементов
sum(m)  # сумма всех элементов матрицы
median(m) # медиана
```
А вот сортировка матрицы приведет к тому что будет возвращен обычный вектор:
```{r, collapse=TRUE}
sort(m)
```
К матрицам также применимы специальные функции, известные из линейной алгебры, такие как транспонирование и вычисление определителя:
```{r, collapse=TRUE, error = TRUE}
t(m)  # транспонированная матрица
m2<-matrix(-3:3,nrow = 3, ncol = 3)
m2
det(m2) # определитель матрицы
det(m)  # ошибка! определитель вычисляется только для квадратных матриц
```
Матрицы также можно перемножать с помощью специального оператора `%*%`. При этом, как мы помним, число столбцов в первой матрице должно равняться числу строк во второй:
```{r, collapse=TRUE, error = TRUE}
m2 %*% m
m %*% m2  # ошибка!
```
Функция `match()`, которую мы использовали для поиска элементов в векторе, не работает для матриц. Вместо этого необходимо использовать функцию `which()`. Если мы хотим найти в матрице m позицию числа $8$, то вызов функции будет выглядеть так:
```{r, collapse=TRUE}
which(m == 8, arr.ind = TRUE)
```
В данном случае видно, что результат возвращен в виде матрицы $1 \times 2$. Обратите внимание на то, что колонки матрицы имеют названия. Попробуем использовать найденные индексы, чтобы извлечь искомый элемент:
```{r, collapse=TRUE}
indexes <- which(m == 8, arr.ind = TRUE)
row <- indexes[1,1]
col <- indexes[1,2]
m[row,col]
```
Ура! Найденный элемент действительно равен $8$.

Еще один полезный способ создания матрицы — это собрать ее из нескольких векторов, объединив их по строкам. Для этого можно использовать функции `cbind()` и `rbind()`. На предыдущем занятии мы создали векторы с длиной и количеством станций на разных ветках метро. Можно объединить их в одну матрицу:
```{r, collapse=TRUE}
lengths <- c(28, 40, 45, 19, 38)
stations <- c(20, 21, 22, 12, 24)
cbind(lengths, stations)  # соединим вектора в качестве столбцов
rbind(lengths, stations)  # соединим вектора в качестве строк
```
Cтроки и столбцы матрицы можно использовать как векторы при выполнении арифметических операций:
```{r, collapse=TRUE}
mm <- cbind(lengths, stations)
mm[,2]/mm[,1]  # количество станций на 1 км пути
```
Результат можно присоединить к уже созданной матрице:
```{r, collapse=TRUE}
dens <- mm[,2]/mm[,1]
mm<-cbind(mm, dens)
mm
```
Содержимое матрицы можно просмотреть в более привычном табличном виде для этого откройте вкладку _Environment_ и щелкните на строку с матрицей в разделе _Data_

Матрицы, однако, не дотягивают по функциональности до представления таблиц, и, в общем-то, не предназначены для объединения разнородных данных в один набор (как мы это сделали). Если вы присоедините к матрице столбец с названиями веток метро, система не выдаст сообщение об ошибке, но преобразует матрицу в текстовую, так как текстовый тип данных способен представить любой другой тип данных:
```{r, collapse=TRUE}
colors <- c("Красная", "Зеленая", "Синяя", "Коричневая", "Оранжевая")
mm2<-cbind(mm,colors)
mm2  # обратите внимание на то, что вокруг чисел добавились кавычки
```
При попытке выполнить арифметическое выражение над прежде числовыми полями, вы получите сообщение об ошибке:
```{r, collapse=TRUE,error = TRUE}
mm2[,2]/mm2[,1]
```

## Массивы {#arrays}

_Массивы (arrays)_ --- это многомерные структуры данных, с колчеством измерений 3 и более. Трехмерный массив представляет собой куб однородных данных. Массивы возникают тогда, например, когда имеются временные данные, зафиксированные в неких географических локациях. При этом 2 измерения отвечают за местоположение, а третье измерение — за временной срез.

## Фреймы данных {#data_frames}

_Фреймы данных_ — это обобщение понятия матрицы на данные смешанных типов. Фреймы данных - наиболее распространенный формат представления табличных данных. Для краткости мы иногда будем называть их просто фреймами.

> Мы специально не используем для перевода слова `data.frame` термин 'таблица', поскольку таблица — это достаточно общая категория, которая описывает концептуальный способ упорядочивания данных. В том же языке R для представления таблиц могут быть использованы как минимум две структуры данных: фрейм данных (data.frame) и тиббл (tibble), доступный в соответствующем [пакете](https://cran.r-project.org/web/packages/tibble/index.html). Мы не будем использовать тибблы в настоящем курсе, но после его освоения вы вполне сможете ознакомиться с ними самостоятельною

Для создания фреймов данных используется функция `data.frame()`:
```{r, collapse=TRUE}
t<-data.frame(colors,lengths,stations)
t  # как мы видим, уже никаких кавычек вокруг чисел
```
К фреймам также можно пристыковывать новые столбцы:
```{r, collapse=TRUE}
t<-cbind(t, dens)
t
```
Когда фрейм данных формируется посредством функции `data.frame()` и `cbind()`, названия столбцов берутся из названий векторов. Обратите внимание на то, что листинге выше столбцы имеют заголовки, а строки — номера.

Как и прежде, к столбцам и строкам можно обращаться по индексам:
```{r, collapse=TRUE}
t[2,2]
t[,3]
t[4,]

```
Вы можете обращаться к отдельным столбцам фрейма данных по их названию, используя оператор `$` (доллар):
```{r, collapse=TRUE}
t$lengths
t$stations
```
Так же как и ранее, можно выполнять различные операции над столбцами:
```{r, collapse=TRUE}
max(t$stations)
t$lengths / t$stations
```
Названия столбцов можно получить с помощью функции `colnames()`
```{r, collapse=TRUE}
colnames(t)
```
Чтобы присоединить строку, сначала можно создать фрейм данных из одной строки:
```{r, collapse=TRUE}
row<-data.frame("Фиолетовая", 40.5, 22, 22/45)
```
Далее нужно убедиться, что столбцы в этом мини-фрейме называются также как и в той, куда мы хотим присоединить строку. Для этого нужно перезаписать результат, возвращаемый функцией `colnames()`:
```{r, collapse=TRUE}
colnames(row) <- colnames(t)
```
Обратите внимание на синтаксис вышеприведенного выражения. Когда функция возвращает результат, она обнаруживает свойство самого объекта, и мы можем его перезаписать. После того как столбцы приведены в соответствие, можно присоединить новую строку:
```{r, collapse=TRUE}
t<-rbind(t,row)
```
Поскольку названия столбцов хранятся как вектор из строк, мы можем их переделать:
```{r, collapse=TRUE}
colnames(t)<-c("Цвет","Длина","Станции","Плотность")
colnames(t)
```
Обратимся по новому названию столбца:
```{r, collapse=TRUE}
t$Длина
t
```

## Списки {#lists}

Список — это наиболее общий тип контейнера в R. Список отличается от вектора тем, что он может содержать набор объектов произвольного типа. В качестве элементов списка могут быть числа, строки, вектора, матрицы, фреймы данных — и все это в одном контейнере. Списки используются чтобы комбинировать разрозненную информацию. Результатом выполнения многих функций является список.

Например, можно создать список из текстового описания фрейма данных, самого фрейма данных и обобщающей статистики по нему:
```{r, collapse=TRUE}
d <- "Этт фрейм данных содержит данные по 6 линиям Московского метро"
s <- summary(t)  # summary() выдает обобщающую статистику вектору, матрице или фрейму данных
```
Сооружаем список из трех элементов:
```{r, collapse=TRUE}
metrolist <- list(d,t,s)
metrolist
```
Можно дать элементам списка осмысленные названия при создании:
```{r, collapse=TRUE}
metrolist <- list(desc = d, table = t, summary = s)
metrolist
```
Теперь можно обратиться к элементу списка по его названию:
```{r, collapse=TRUE}
metrolist$summary
```
Поскольку `summary` сама является фреймом данных, из нее можно извлечь столбец:
```{r, collapse=TRUE}
metrolist$summary[,3]
```
К элементу списка можно также обратиться по его порядковому номеру или названию, заключив их в _двойные_ квадратные скобки:
```{r, collapse=TRUE}
metrolist[[1]]
metrolist[["desc"]]
```
Использование _двойных скобок_ отличает списки от векторов.

## Факторы

## Контрольные вопросы и задачи {#questions_tasks_vectors}

### Вопросы {#questions_vectors}

1. Что такое вектор в языке R?
1. Какие способы создания векторов существуют?
1. Можно ли хранить в векторе данные разных типов?
1. Как определить длину вектора?
1. Как извлечь из вектора элемент по его индексу?
1. Как извлечь из вектора множество элементов по их индексам?
1. Как извлечь из вектора последний элемент?
1. С помощью какой функции можно сгенерировать последовательность чисел или дат с заданным шагом?
1. Как сгенерировать последовательность целых чисел с шагом 1, не прибегая к функциям?
1. Можно ли применять к векторам арифметические операторы? Что будет результатом их выполнения?
1. С помощью какой функции можно отсортировать вектор? Как изменить порядок сортировки на противоположный?
1. С помощью какой функции можно найти индекс элемента вектора по его значению? Что вернет функция, если этот элемент встречается в векторе несколько раз?
1. Что такое матрица, массив, фрейм данных и список? Чем отличаются эти структуры данных?
1. Какие из рассмотренных в этой главе структур данных могут содержать элементы разного типа, а какие только один?
1. Какая функция позволяет создать матрицу? По строкам или по столбцам заполняется матрица при использовании вектора как источника данных по умолчанию?
1. Как извлечь элемент по его индексам из матрицы, массива, фрейма данных, списка?
1. Как извлечь строку или столбец из матрицы или фрейма данных?
1. С помощью какого специального символа можно обратиться к столбцу фрейма данных по его названию?
1. Как получить или записать названия столбцов фрейма данных?
1. Как получить или записать названия строк фрейма данных?
1. Какая структура данных является результатом сортировки матрицы?
1. Какая функция позволяет осуществить транспонирование матрицы?
1. Какой оператор используется для умножения матриц? Каким критериям должны отвечать перемножаемые матрицы, чтобы эта операция была осуществима?
1. Как добавить новый столбец в фрейм данных? Опишите несколько вариантов.
1. Как добавить новую строку в фрейм данных?
1. Что произойдет, если к целочисленной матрице прибавить столбец, заполненный строками?
1. Какая функция позволяет находить индексы элементов матрицы или фрейма данных по их значениям?

### Задачи {#tasks_vectors}


----
_Самсонов Т.Е._ **Визуализация и анализ географических данных на языке R.** М.: Географический факультет МГУ, 2017. DOI: 10.5281/zenodo.901911
----
