# Техники программирования {#tech}

```{r setup, echo = FALSE, purl = FALSE, cache = FALSE, include=FALSE}
library(DT)
knitr::opts_knit$set(global.par = TRUE)
knitr::opts_knit$set(root.dir = "data/")
knitr::opts_chunk$set(warning=FALSE, collapse=TRUE)
```

В настоящей главе мы кратко познакомимся с функциональным программированием и метапрограммированием, которые являются одними из основных техник программирования на R.

## Функциональное программирование {#tech-fun}

### Функции {#tech-fun-functions}

Функции в R можно использовать для структурирования кода на логически завершенные, автономные фрагменты кода, каждый из которых выполняет конкретную задачу. Синтаксис функции выглядит следующим образом:
```{r eval=FALSE}
functionName = function(parameter1, parameter2, ...){
  ...
  return(result)
  ...
  last_value = ...
}
```

Функция создается c помощью ключевого слова `function`, за которым в круглых скобках заключается произвольное количество параметров (столько, сколько вам нужно: от нуля и более). С помощью этих параметров вы сможете передавать внутрь функции значения переменных. Созданной функции необходимо дать имя, используя оператор присвоения `<-` или `=`. 

Возврат значения функции осуществляется двумя способами:

- Если не указано иное, то будет возвращен результат вычисления последнего выражения, выполненного внутри функции (`last_value`  в примере выше)
- Результат можно вернуть принудительно в любом месте функции, передав его в выражение `return()`. 

> Выражение `return()` работает аналогично ключевому слову `break` в циклах: оно прерывает выполнение функции и осуществляет выход из нее. Как правило, return() используется, если возврат значения надо сделать где-то посередине или в начале функции. Однако я реккомендую использовать его всегда, поскольку это помогает читателю вашей функции быстро определить, что же именно возвращается из функции

Как правило, функции оказываются полезны, если:

- Вы дублируете один и тот же код в разных частях программы
- Ваш код становится слишком длинным, при этом присутствует очевидная этапность решения задачи, позволяющая разбить программу на автономные блоки
- У вас есть фрагмент кода, который выполняет вспомогательную (второстепенную функцию), и не относится непосредственно к основной логике программы.

Предположим, у нас есть линия, заданная координатами четырех точек, и нам надо вычислить длины каждого из трех отрезков. Без использования функции мы запишем это так:
```{r}
x = rnorm(4)
y = rnorm(4)
d12 = sqrt((x[1] - x[2]) ^ 2 + (y[1] - y[2]) ^ 2)
d23 = sqrt((x[2] - x[3]) ^ 2 + (y[2] - y[3]) ^ 2)
d31 = sqrt((x[3] - x[4]) ^ 2 + (y[3] - y[4]) ^ 2)
cat(d12, d23, d31)
```

В правой части этих выражений стоит один и тот же код, который я скопировал и вставил, а далее заменил названия переменных. Это плохо сразу по двум причинам: дублирование фрагментов программы и возрастание вероятности опечаток в скопированой копии. Улучшить код можно, введя функцию вычисления расстояний:
```{r}
distance = function(x1, y1, x2, y2) {
  sqrt((x1 - x2) ^ 2 + (y1 - y2) ^ 2)
}

d12 = distance(x[1], y[1], x[2], y[2])
d23 = distance(x[2], y[2], x[3], y[3])
d31 = distance(x[3], y[3], x[4], y[4])
cat(d12, d23, d31)
```

Функция всегда возвращает один объект: значение, вектор, список и т.д. Например, мы можем сделать функцию следующего уровня, рассчитывающая сразу все расстояния для множества точек:
```{r}
distances = function(x, y) {
  n = length(x)
  distance(x[1:(n-1)], y[1:(n-1)], x[2:n], y[2:n])
}

distances(x, y)
```

Можно пойти еще дальше, и сделать функцию, выполняющую вычисление длины линии, заданной координатами:
```{r}
line_length = function(x, y) {
  sum(distances(x, y))
}

line_length(x, y)
```

Обратите внимание на то, как мы используем одну ранее написанную функцию при создании другой функции! Это весьма распространенная практика: одна и та же функция может быть как самостоятельно полезной (вызываться непосредственно в программе полтьзователя), так и применяться для решения задач внутри других функций. При этом иногда даже относительно простые фрагменты кода имеет смысл оформлять в виде функций, так как это может улучшить читаемость программы и пояснить смысл выполняемых операций. Так, например, `line_length(x, y)` в более явном виде обозначает операцию вычисления длины по координатам, нежели `sum(distances(x, y))`. В то же время, здесь важно не переусердствовать и оформлять короткие фрагменты кода в виде функций только если они будут применяться вами неоднократно.

Если вам нужно вернуть из функции несколько объектов, имеющих разный тип или смысл, заключите их в список и дайте каждому элементу списка "говорящее" имя. Например, помимо периметра, мы можем вернуть также извилистость линии (отношение длины линии к длине отрезка, соединяющего ее первую и последнюю точку):
```{r}
line_params = function(x, y) {
  n = length(x)
  
  l = line_length(x, y)
  s = l / distance(x[1], y[1], x[n], y[n]) 
  
  list(length = l, sinuosity = s)
}

result = line_params(x, y)
result$length
result$sinuosity
```

### Функционалы {#tech-fun-functionals}

Данные (в том числе географические) практически всегда носят множественный характер и организованы в определенные структуры (см. главу 2). Эта особенность данных выдвигает логичное желание иметь процедуры, которые можно применять к полному набору данных, а не к его отдельным компонентам. Это и есть процедуры векторизованных вычислений. 

Предположим, вам необходимо что-то вычислить для каждой строки таблицы, при этом порядок вычисления зависит от содержимого ячеек данной строки. Вы можете организовать подобные вычисления с помощью циклов, однако в __R__ существуют специальные функции семейста `apply`, которые позволяют решать подобные задачи более элегантно и с высокой скоростью:

 Функция    | Назначение  
------------|--------------------------------------------------------------
`apply()`   | применить функцию ко всем строкам или столбцам матрицы
`lapply()`  | применить функцию к каждому компоненту вектора или списка и получить результат также в виде списка (_l --- list_)
`sapply()`  | применить функцию к каждому компоненту вектора или списка и получить результат в виде вектора (_s --- simplify_)
`vapply()`  | аналогична vapply, но требует явного задания типа данных возвращаемого вектора, за счет чего работает быстрее (_v --- velocity_)
`mapply()`  | применить функцию к каждому компоненту нескольких векторов или списков и вернуть результат в виде списка (_m --- multivariate_)
`rapply()`  | применить функцию рекурсивно ко всем элементам переданного списка и вернуть результат в аналогичной структур (_r --- recursive_)
`tapply()`  | применить функцию ко всем компонентам вектора или списка, сгруппировав их по значению переданного фактора

> Функции семейства `apply`, принимающие на вход списки, могут работать и с фреймами данных. В этом случае фрейм внутри функции будет преобразован с помощью функции `as.list()` в список, элементами которого являются столбцы (переменные) входного фрейма данных. Данные при этом не потеряются, их типы тоже не изменятся.

Базовая функция `apply()` имеет следующие аргументы:

- `X` --- массив любой размерности (включая вектор)
- `MARGIN` --- измерения по которым необходимо вести вычисления. Для матрицы `1` означает строку, `2` означает столбец, `c(1, 2)` будет означать, что вычисления производятся по всем комбинациям строк и столбцов
- `FUN` --- функция, которая будет применяться к каждому элементу указанных измерений
- `...` --- список аргументов, которые надо передать в функцию `FUN` (в этом случае массив должен передаваться обязательно в первый аргумент)

Другие функции семейства `apply` в приложении к фреймам данных будут работать со столбцами (переменными), интерпретируя их как элементы списка. Наиболее часто из них используются `lapply()`, `sapply()` и `vapply()`. В отличие от `apply()`, они уже не принимаеют номера измерений и работают только с элементами переданного списка. 

Рассмотрим применение функций данного семейства на примере анализа основных социально-экономических характеристик столиц субъектов Северо-Западного округа за 2015 год:
```{r, collapse=TRUE}
# Функционалы
library(tidyverse)
library(readxl)

(df = read_excel("sevzap.xlsx", col_types = c('text', rep('numeric', 17))))
```
В данной таблице каждый столбец представляет независимую переменную со своими единицами измерения, поэтому ее необходимо оставить в "широкой" форме, не преобразуя в длинную. Используя `apply`, можно быстро получить максимальные значения каждой переменной:

```{r}
apply(df[-1], 2, max)
```
Что равносильно вызову sapply:
```{r}
sapply(df[-1], max)
```

В качестве функции можно использовать не только стандартные, но и пользовательские функции. Например, нам может быть интересно не максимальное значение показателя, а его отношение к среднему значению среди всех городов. Здесь уже одной функцией не обойдешься, так как нужно каждый столбец поделить на среднее значение по нему. Для этого определим небольшую пользовательскую функцию непосредственно при вызове `sapply()`:
```{r}
(normalized = sapply(df[-1], function(X) { round(X / mean(X, na.rm = TRUE), 2) }))
```
Полученный объект является матрицей. Таким образом, можно видеть, что функционалы бывают полезны не только для агрегирования таблиц, но и для преобразования данных, когда структура таблицы остается прежней.

В приведенном выше коде мы сознательно исключили первый столбец, поскольку он является текстовым. Можно сделать более мощную и универсальную функцию, которая будет нормировать все числовые столбцы таблицы, а текстовые оставлять в оригинале. Для этого проверку типа данных надо внести внутрь функции. Поскольку код функции при этом вырастает, целесообразно определить ее заранее. Поскольку в этом случае часть векторов будет символьной, а не числовой, необходимо применять функцию `lapply()`, которая вернет список из векторов, а не матрицу и таким образом сохранит типы каждого столбца:
```{r}
normalize = function(X) {
  if (is.numeric(X)) 
    round(X / mean(X, na.rm = TRUE), 2) 
  else X
}

(normalized_df = df %>% lapply(normalize) %>% as_tibble())
```

В качестве альтернативы функциям `apply` можно также воспользоваться вычислениями посредством функций семейства `map` из пакета `purrr` (еще один пакет из [tidyverse](https://www.tidyverse.org/packages/)). Эти функции работают аналогично `sapply()`:

- `map()` возвращает список.
- `map_lgl()` возвращает вектор логических значений.
- `map_int()` возвращает вектор целочисленных значений.
- `map_dbl()` возвращает вектор чисел с плавающей точкой.
- `map_chr()` возвращает вектор строк.

Например, вышеприведенные операции можно осуществить средствами __purrr__ вот так:
```{r}
map_dbl(df[-1], max)
df %>% map(normalize) %>% as_tibble()
```

## Метапрограммирование {#tech-meta}

Метапрограммирование --- это техника программирования, при которой программный код может генерировать другой код. Широкая поддержка и интенсивное использование метапрограммирования -- одна из удивительных черт __R__, которая ставит его особняком на фоне многих других языков, включая Python. Метапрограммирование позволяет во многих случаях сделать код более компактным и подойти к решению задачи элегантным путем.

Вы уже сталкивались с метапрограммированием, когда работали с функциями `dplyr`. Например, сравните следующие два способа извлечь столбец из фрейма данных:
```{r}
df["salary"]

select(df, salary)
```
В обоих случаях мы получили один и тот же результат. В первом случае было указано название столбца в кавычках. Во втором мы передали название столбца без кавычек, точно так же как было передано название фрейма данных. Однако фрейм данных с названием `df` был создан перед вызовом `select`. Вас не смущает, что объекта `salary` в нашем скрипте не существует, а мы его передаем в качестве аргумента функции? Мы ведь не создавали такой переменной в программе. Как же функция догадывается о том, что его надо интерпретировать не как переменную, а как название столбца? 

Для начала разберемся с тем, что происходит в программном коде:

- `select()` представляет собой __вызов__ (call) функции
- `df` и `salary` представляют собой __символы__, обозначающие объекты в программе.
- `"salary"` представляет собой __константу__

R --- это _функциональный_ язык программирования. Любая программа на R состоит из вызовов функций, которые применяются к символам и константам. Привычные нам арифметические операции на самом деле тоже являются вызовами функций. Это выглядит довольно неожиданно:
```{r}
a = 78     # стандартная запись
`=`(a, 78) # функциональная запись

a + 4     # стандартная запись
`+`(a, 4) # функциональная запись

df['salary']      # стандартная запись
`[`(df, 'salary') # функциональная запись
```

Таким образом, бинарный оператор в R представляет собой _вызов функции с двумя аргументами_.

Программный код `a + 4` с точки зрения R является __выражением__ _(expression)_. Выражение может состоять вообще из одного символа, то есть `a` --- это тоже выражение. Когда интерпретатор доходит до выражения `a + 4`, он выполняет следующее:

1. __Оценка__ _(evaluation)_ выражения `a`. Результатом оценки является константа `78`
2. __Вызов__ _(call)_ функции `+`, которая складывает константы 78 и 4

Не все символы и выражения в программе необходимо оценивать. Некоторые из них необходимо __квотировать__, то есть использовать в качестве _имени_ объекта. Квотацию можно условно рассматривать как простановку кавычек вокруг выражения. Для обозначения квотации в явном виде используются обратные кавычки: ``` ` ```  Мы уже сталкивались с квотацией при вызове функции сложения: ``` `+`(a, 4)```. В данном случае квотация была нужна чтобы `+` интерпретировался как _имя_ функции. 

Явная квотация бывает необходима, когда объекты R имеют недопустимые имена, например начинаются с цифры или содержат пробелы. Для начала рассмотрим искусственный пример:
```{r, error=TRUE}
`f + 17` = 87 # создаем объект с именем f + 17
f + 17 # ошибка: переменной f не существует
`f + 17` # обращаемся к объекту путем явной квотации
```

Теперь более жизнеспособный пример: данные о населении федеральных округов:
```{r}
library(readr)
(okruga = read_csv('okruga.csv'))
```

Обратите внимание на обратные кавычки вокруг названий столбцов. Они проставлены потому что числа в среде R по умолчанию _оцениваются_, и не могут использоваться в качестве символов для объектов. Чтобы разрешить это, используется принудительная квотация. Как мы уже знаем, чтобы обратиться к такому объекту, надо использовать обратные кавычки:
```{r, error=TRUE}
okruga$2010   # ошибка: 2010 - константа, которая оценивается
```

```{r, error=TRUE}
okruga$`2010` # правильно: `2010` -- символ, полученный путем квотации
```

Теперь вернемся к примеру с использованием функции `select()`. Данная функция _оценивает_ первый аргумент (фрейм данных) и _квотирует_ все оставшиеся аргументы, которые отвечают за названия столбцов. Это позволяет избежать использования кавычек и использовать символы для наименования объектов. Чтобы понять, использует ли функция оценку или квотацию ее аргументов, необходимо ознакомиться с ее справкой. 

> Когда функция применяет квотацию аргументов, говорят что осуществляется __нестандартная оценка__ _(NSE -- non-standard evaluation)_. Если аргументы функции оцениваются, то происходит __стандартная оценка__ _(SE -- standard evaluation)_

Иногда бывает необходимо использовать строковые названия столбцов (например, если они записаны у вас в переменные). В таком случае можно использовать функцию `select_()` (с подчеркиванием в конце), которая будет выполнять оценку ее аргументов вместо квотации:
```{r, error=TRUE}
f1 = 'salary'
f2 = 'birth'
select_(df, f1, f2)        # ОК
select_(df, salary, birth) # ошибка: функция пыьтается оценить несуществующие объекты salary и birth
```

Однако кавычки в данном случае усложняют внешний вид программы и затрудняют написание ее текста. Если вы передаете _константы_ в качестве аргументов, они будут работать в обоих случаях:
```{r}
select(df, 'salary', 'birth')
select_(df, 'salary', 'birth') 
```


> Функции _dplyr_ имеют парные к ним функции с символом подчеркивания на конце, которые производят оценку, а не квотацию аргументов.

Иногда выражения бывает необходимо создать, а оценивать уже потом. Для этого существуеют __объекты выражений__, которые создаются с помощью функции `expression()`:
```{r}
(d = expression(b^2 - 4*a)) # создаем выражение
a = 2
b = 7
eval(d) # оцениваем значение выражения
```
 
Все символы в объекте выражения по умолчанию _квотируются_ и выражение хранится в статичном виде до тех пор пока не будет произведена его оценка (подстановка значений переменных вместо их символов).

> Выражения используются в _формулах_, используемых для статистического анализа в R

## Краткий обзор {#tech_review}

## Контрольные вопросы и упражнения {#tech_questions}

### Вопросы {#tech_questions_questions}

1. Что такое функция?
1. Какое ключевое слово ипользуется для создания функции?
1. В каких случаях целесообразно применение функций?
1. Сколько аргументов может принимать функция?
1. Можно ли из одной функции вызывать другую функцию?
1. Как осуществить принудительный выход из функции с возвратом результата?
1. Что необходимо сделать, если надо передать несколько объектов из функции?
1. Для чего нужны функционалы семейства _apply_? В каких задачах они бывают полезны?
1. Перечислите функции семейства _apply_, назовите их отличия и сферы применения.
1. Какая функция семейства _apply_ позволяет обабатывать заданные измерения?
1. Какой объект первым передается в функцию, подставляемую в параметр `FUN`, если применяется _lapply_ к фрейму данных? 
1. Назовите аналоги функций _apply_ из пакета __purrr__
1. Что такое метапрограммирование?
1. Из каких объектов состоят выражения в R?
1. Что из себя по на самом деле представляют бинарные операторы в R?
1. Как обратиться к объекту, символ которого не является допустимым именем переменной?
1. Что такое оценка и квотация выражения? Для чего они используются?
1. Как понять, будет ли используемая вами функция квотрировать или оценивать ее аргументы?
1. Как называются функции __dplyr__, осуществляющие оценку, а не квотацию аргументов?
1. Как создать и оценить объект выражения в R?

### Упражнения {#tech_questions_tasks}

1. Напишите функцию `is_leap(year)`, которая определяет, является ли указанный год високосным. Протестируйте ее в вашем скрипте, используя чтение года из консолии

    > __Подсказка__: високосным считается год, кратный 4, но не кратный 400

1. [__Функция Тоблера__](https://en.wikipedia.org/wiki/Tobler%27s_hiking_function) показывает зависимость скорости пешего маршрута (в км/ч) от угла наклона на местности. Предположим, в вашем распоряжении имеется матрица профиля рельефа, в которой в одном столбце указано расстояние от начала маршрута, а во втором — абсолютная отметка точки. Напишите функцию `hiking_time(profile)`, которая вычисляет время прохождения маршрута на основе переданной ей матрицы. Используйте для тестирования функции маршрут из 10 точек с шагом в 1 км и случайным разбросом высот в диапазоне от 500 до 1000 метров (равномерное распределение).

    > __Подсказка:__ угол наклона на каждом участке считается постоянным. Для вычисления экспоненты используйте встроенную функцию `exp()`.

1. Создайте на основе данных по Москве с сайта [pogodaiklimat](http://www.pogodaiklimat.ru/climate/27612.htm) таблицу _Excel_ с повторяемостью различных направлений ветра. Не преобразовывая структуру данных, вычислите на ее основе с помощью `lapply()` преобладающее направление для каждого месяца. Представьте результат как фрейм данных.

1. В текущей лекции мы работали с [__данными__](https://github.com/tsamsonov/r-geo-course/blob/master/data/sevzap.xlsx) по характеристикам центров субъектов СЗФО. Напишите функцию `get_extremes(df)`, которая определяет названия переменных, по которым каждая строчка фрейма данных (в нашем случае --- город) занимает максимальное и минимальное положение относительно среднего значения по всем городам. Например, Петрозаводск имеет максимальный рейтинг по показателю _doctors_ (1.05) — количество врачей на 10000 чел и минимальный по показателю _manufact_ (0.05) --- продукции обрабатывающей промышленность (в млн руб). Результирующая таблица должна содержать первое по счету поле, а также поля _minvar_ и _maxvar_:

    ```
    Region        minvar    maxvar
    Петрозаводск doctors  manufact
    ...
    ...
    ```

    > __Подсказка:__ для начала вам надо нормировать значения всех переменных с помощью `lapply()`. Затем нужно определить номер столбца, имеющего максимальное и минимальное значений для каждой строки таблицы. Используйте для этого функции `which.min()` и `which.max()` возвращающие индекс максимального и минимального элемента вектора, в комбинации с функцией `colnames()`, возвращающей названия переменных. Применяйте функцию `apply()`, которая умеет ходить по строкам. 

----
_Самсонов Т.Е._ **Визуализация и анализ географических данных на языке R.** М.: Географический факультет МГУ, `lubridate::year(Sys.Date())`. DOI: [10.5281/zenodo.901911](https://doi.org/10.5281/zenodo.901911)
----