# Техники программирования {#tech}

```{r setup, echo = FALSE, purl = FALSE, cache = FALSE, include=FALSE}
library(DT)
knitr::opts_knit$set(global.par = TRUE)
knitr::opts_knit$set(root.dir = "data/")
```

В настоящей главе мы кратко познакомимся с функциональным программированием и метапрограммированием, которые являются одними из основных техник программирования на R.

## Функциональное программирование {#tech-fun}

### Функции {#tech-fun-functions}

Функции в R можно использовать для структурирования кода на логически завершенные, автономные фрагменты кода, каждый из которых выполняет конкретную задачу. Синтаксис функции выглядит следующим образом:
```{r eval=FALSE}
functionName = function(parameter1, parameter2, ...){
  ...
  return(result)
  ...
  last_value = ...
}
```

Функция создается c помощью ключевого слова `function`, за которым в круглых скобках заключается произвольное количество параметров (столько, сколько вам нужно: от нуля и более). С помощью этих параметров вы сможете передавать внутрь функции значения переменных. Созданной функции необходимо дать имя, используя оператор присвоения `<-` или `=`. 

Возврат значения функции осуществляется двумя способами:

- Если не указано иное, то будет возвращен результат вычисления последнего выражения, выполненного внутри функции (`last_value`  в примере выше)
- Результат можно вернуть принудительно в любом месте функции, передав его в выражение `return()`. 

> Выражение `return()` работает аналогично ключевому слову `break` в циклах: оно прерывает выполнение функции и осуществляет выход из нее. Как правило, return() используется, если возврат значения надо сделать где-то посередине или в начале функции. Однако я реккомендую использовать его всегда, поскольку это помогает читателю вашей функции быстро определить, что же именно возвращается из функции

Как правило, функции оказываются полезны, если:

- Вы дублируете один и тот же код в разных частях программы
- Ваш код становится слишком длинным, при этом присутствует очевидная этапность решения задачи, позволяющая разбить программу на автономные блоки
- У вас есть фрагмент кода, который выполняет вспомогательную (второстепенную функцию), и не относится непосредственно к основной логике программы.

Предположим, у нас есть линия, заданная координатами четырех точек, и нам надо вычислить длины каждого из трех отрезков. Без использования функции мы запишем это так:
```{r}
x = rnorm(4)
y = rnorm(4)
d12 = sqrt((x[1] - x[2]) ^ 2 + (y[1] - y[2]) ^ 2)
d23 = sqrt((x[2] - x[3]) ^ 2 + (y[2] - y[3]) ^ 2)
d31 = sqrt((x[3] - x[4]) ^ 2 + (y[3] - y[4]) ^ 2)
cat(d12, d23, d31)
```

В правой части этих выражений стоит один и тот же код, который я скопировал и вставил, а далее заменил названия переменных. Это плохо сразу по двум причинам: дублирование фрагментов программы и возрастание вероятности опечаток в скопированой копии. Улучшить код можно, введя функцию вычисления расстояний:
```{r}
distance = function(x1, y1, x2, y2) {
  sqrt((x1 - x2) ^ 2 + (y1 - y2) ^ 2)
}

d12 = distance(x[1], y[1], x[2], y[2])
d23 = distance(x[2], y[2], x[3], y[3])
d31 = distance(x[3], y[3], x[4], y[4])
cat(d12, d23, d31)
```

Функция всегда возвращает один объект: значение, вектор, список и т.д. Например, мы можем сделать функцию следующего уровня, рассчитывающая сразу все расстояния для множества точек:
```{r}
distances = function(x, y) {
  n = length(x)
  distance(x[1:(n-1)], y[1:(n-1)], x[2:n], y[2:n])
}

distances(x, y)
```

Можно пойти еще дальше, и сделать функцию, выполняющую вычисление длины линии, заданной координатами:
```{r}
line_length = function(x, y) {
  sum(distances(x, y))
}

line_length(x, y)
```

Обратите внимание на то, как мы используем одну ранее написанную функцию при создании другой функции! Это весьма распространенная практика: одна и та же функция может быть как самостоятельно полезной (вызываться непосредственно в программе полтьзователя), так и применяться для решения задач внутри других функций. При этом иногда даже относительно простые фрагменты кода имеет смысл оформлять в виде функций, так как это может улучшить читаемость программы и пояснить смысл выполняемых операций. Так, например, `line_length(x, y)` в более явном виде обозначает операцию вычисления длины по координатам, нежели `sum(distances(x, y))`. В то же время, здесь важно не переусердствовать и оформлять короткие фрагменты кода в виде функций только если они будут применяться вами неоднократно.

Если вам нужно вернуть из функции несколько объектов, имеющих разный тип или смысл, заключите их в список и дайте каждому элементу списка "говорящее" имя. Например, помимо периметра, мы можем вернуть также извилистость линии (отношение длины линии к длине отрезка, соединяющего ее первую и последнюю точку):
```{r}
line_params = function(x, y) {
  n = length(x)
  
  l = line_length(x, y)
  s = l / distance(x[1], y[1], x[n], y[n]) 
  
  list(length = l, sinuosity = s)
}

result = line_params(x, y)
result$length
result$sinuosity
```

### Функционалы {#tech-fun-functionals}

Данные (в том числе географические) практически всегда носят множественный характер и организованы в определенные структуры (см. главу 2). Эта особенность данных выдвигает логичное желание иметь процедуры, которые можно применять к полному набору данных, а не к его отдельным компонентам. Это и есть процедуры векторизованных вычислений. 

Предположим, вам необходимо что-то вычислить для каждой строки таблицы, при этом порядок вычисления зависит от содержимого ячеек данной строки. Вы можете организовать подобные вычисления с помощью циклов, однако в __R__ существуют специальные функции семейста `apply`, которые позволяют решать подобные задачи более элегантно и с высокой скоростью:

 Функция    | Назначение  
------------|--------------------------------------------------------------
`apply()`   | применить функцию ко всем строкам или столбцам матрицы
`lapply()`  | применить функцию к каждому компоненту вектора или списка и получить результат также в виде списка (_l --- list_)
`sapply()`  | применить функцию к каждому компоненту вектора или списка и получить результат в виде вектора (_s --- simplify_)
`vapply()`  | аналогична vapply, но требует явного задания типа данных возвращаемого вектора, за счет чего работает быстрее (_v --- velocity_)
`mapply()`  | применить функцию к каждому компоненту нескольких векторов или списков и вернуть результат в виде списка (_m --- multivariate_)
`rapply()`  | применить функцию рекурсивно ко всем элементам переданного списка и вернуть результат в аналогичной структур (_r --- recursive_)
`tapply()`  | применить функцию ко всем компонентам вектора или списка, сгруппировав их по значению переданного фактора

> Функции семейства `apply`, принимающие на вход списки, могут работать и с фреймами данных. В этом случае фрейм внутри функции будет преобразован с помощью функции `as.list()` в список, элементами которого являются столбцы (переменные) входного фрейма данных. Данные при этом не потеряются, их типы тоже не изменятся.

Базовая функция `apply()` имеет следующие аргументы:

- `X` --- массив любой размерности (включая вектор)
- `MARGIN` --- измерения по которым необходимо вести вычисления. Для матрицы `1` означает строку, `2` означает столбец, `c(1, 2)` будет означать, что вычисления производятся по всем комбинациям строк и столбцов
- `FUN` --- функция, которая будет применяться к каждому элементу указанных измерений
- `...` --- список аргументов, которые надо передать в функцию `FUN` (в этом случае массив должен передаваться обязательно в первый аргумент)

Другие функции семейства `apply` в приложении к фреймам данных будут работать со столбцами (переменными), интерпретируя их как элементы списка. Наиболее часто из них используются `lapply()`, `sapply()` и `vapply()`. В отличие от `apply()`, они уже не принимаеют номера измерений и работают только с элементами переданного списка. 

Рассмотрим применение функций данного семейства на примере анализа основных социально-экономических характеристик столиц субъектов Северо-Западного округа за 2015 год:
```{r, collapse=TRUE}
# Функционалы
library(tidyverse)
library(readxl)

(df = read_excel("sevzap.xlsx", col_types = c('text', rep('numeric', 17))))
```
В данной таблице каждый столбец представляет независимую переменную со своими единицами измерения, поэтому ее необходимо оставить в "широкой" форме, не преобразуя в длинную. Используя `apply`, можно быстро получить максимальные значения каждой переменной:

```{r}
apply(df[-1], 2, max)
```
Что равносильно вызову sapply:
```{r}
sapply(df[-1], max)
```

В качестве функции можно использовать не только стандартные, но и пользовательские функции. Например, нам может быть интересно не максимальное значение показателя, а его отношение к среднему значению среди всех городов. Здесь уже одной функцией не обойдешься, так как нужно каждый столбец поделить на среднее значение по нему. Для этого определим небольшую пользовательскую функцию непосредственно при вызове `sapply()`:
```{r}
(normalized = sapply(df[-1], function(X) { round(X / mean(X, na.rm = TRUE), 2) }))
```
Полученный объект является матрицей. Таким образом, можно видеть, что функционалы бывают полезны не только для агрегирования таблиц, но и для преобразования данных, когда структура таблицы остается прежней.

В приведенном выше коде мы сознательно исключили первый столбец, поскольку он является текстовым. Можно сделать более мощную и универсальную функцию, которая будет нормировать все числовые столбцы таблицы, а текстовые оставлять в оригинале. Для этого проверку типа данных надо внести внутрь функции. Поскольку код функции при этом вырастает, целесообразно определить ее заранее. Поскольку в этом случае часть векторов будет символьной, а не числовой, необходимо применять функцию `lapply()`, которая вернет список из векторов, а не матрицу и таким образом сохранит типы каждого столбца:
```{r}
normalize = function(X) {
  if (is.numeric(X)) 
    round(X / mean(X, na.rm = TRUE), 2) 
  else X
}

(normalized_df = df %>% lapply(normalize) %>% as_tibble())
```

В качестве альтернативы функциям `apply` можно также воспользоваться вычислениями посредством функций семейства `map` из пакета `purrr` (еще один пакет из [tidyverse](https://www.tidyverse.org/packages/)). Эти функции работают аналогично `sapply()`:

- `map()` возвращает список.
- `map_lgl()` возвращает вектор логических значений.
- `map_int()` возвращает вектор целочисленных значений.
- `map_dbl()` возвращает вектор чисел с плавающей точкой.
- `map_chr()` возвращает вектор строк.

Например, вышеприведенные операции можно осуществить средствами __purrr__ вот так:
```{r}
map_dbl(df[-1], max)
df %>% map(normalize) %>% as_tibble()
```

## Метапрограммирование {#tech-meta}

## Краткий обзор {#tech_review}

## Контрольные вопросы и упражнения {#tech_questions}

### Вопросы {#tech_questions_questions}

### Упражнения {#tech_questions_tasks}

----
_Самсонов Т.Е._ **Визуализация и анализ географических данных на языке R.** М.: Географический факультет МГУ, 2017. DOI: 10.5281/zenodo.901911
----
