# Техники программирования {#controls}

```{r setup, echo = FALSE, purl = FALSE, cache = FALSE, include=FALSE}
library(DT)
knitr::opts_knit$set(global.par = TRUE)
knitr::opts_knit$set(root.dir = "data/")
```

[Программный код главы](https://github.com/tsamsonov/r-geo-course/blob/master/code/05-Controls.R)

В предыдущих разделах мы обходились базовыми средствами языка R и применяли стандартные функции для решения простых задач (аналогичных тем, что традиционно решаются в табличных редакторах типа Excel). В данном модуле рассматриваются техники программирования, которые упрощают решение вычислительных задач, такие как:

- Функциональное программирование
- Метапрограммирование
- Трансляция переменных (пайп-оператор)

## Функциональное программирование {#controls-functions}

Функции в R можно использовать для структурирования кода на логически завершенные, автономные фрагменты кода, каждый из которых выполняет конкретную задачу. Чем сильнее разрастается ваш программный код, тем больше проявляется потребность в наличии функций. Функции позволяют использовать один и тот же код в разных местах программы, не повторяя его.

Синтаксис функции выглядит следующим образом:
```
functionName <- function(parameter1, parameter2, ...){
  ...
  return(result)
}
```

Функция создается c помощью ключевого слова `function`, за которым в круглых скобках заключается произвольное количество параметров (столько, сколько вам нужно: от нуля и более). С помощью этих параметров вы сможете передавать внутрь функции значения переменных. Созданной функции необходимо дать имя, используя оператор присвоения `<-`. После того как выполнится код внутри функции, результат можно вернуть, используя ключевого слово `return`.

> __R__ не поддерживает возврат множественных результатов. Если вам необходимо вернуть несколько объектов (переменных, векторов, таблиц и т.д.), создайте список (list), включите в него все возвращаемые объекты и верните из функции этот список.  

В вышеприведенном примере мы использовали проверку условия для того чтобы вычислить рекомендуемый цвет гистограммы. С одной стороны, это некая вспомогательная процедура, не имеющая непосредственного отношения к построению гистограммы. С другой стороны, это полезная процедура, которой мы захотим воспользоваться в дальнейшем --- всегда приятно, когда программа тебе с выбором стилей оформления данных^[в картографии это называется "smart mapping", что переводят как "умное картографирование", хотя это и не самый удачный вариант перевода].

Оформим выбор цвета в виде функции, которая принимает в каестве параметра число (температуру), а возвращает название цвета.

```{r, collapse = TRUE}
## ФУНКЦИИ
 
library(foreign) # для чтения dbf необходима библиотека foreign

files <- list.files("dbf") # прочитаем список файлов в директории dbf

files <- files[grep(".dbf", files, fixed = TRUE)] # отфильтруем файлы с расширением .dbf

names <- sub(".dbf","",files) # получим названия месяцев, избавившись от расширений

i <- 1 # Создадим дополнительно переменную цикла, чтобы выбирать i-е название месяца

# Создадим функцию, возвращающую цвет в зависимости от температуры
selectColor <- function(value) { 
  hist.col <- "white"
  if (tmean < 0){
    hist.col <- "steelblue"
  } else if (tmean < 10){
    hist.col <- "yellow"
  } else {
    hist.col <- "orange"
  }
  return(hist.col)
}

i <- 1
par(mfrow = c(2,2))

for (file in files) {
  temp <-  read.dbf(file)
  tmean <-  mean(temp$Temp)
  
  # выберем цвет с помощью нашей функции
  hist.col <- selectColor(tmean)
  
  # построим гистограмму
  hist(temp$Temp, 
       col = hist.col, 
       main = names[i])
  
  # добавим линию среднего
  abline(v = tmean, 
         lwd = 2, 
         col = "red")
  
  # подпишем среднее
  text(tmean, 
       1000, 
       labels = round(tmean,1), 
       pos = 4, 
       col = "red")
  i <- i+1
}
```

Усложним задачу, чтобы показать, как работать с несколькими аргументами функции. Например, мы хотим не одноцветные диаграммы, а чтобы цвет менялся плавным градиентом от первого столбика гистограммы до последнего. Соответственно, количество возвращаемых цветов должно быть равно количеству столбиков в гистограмме. Нашей функции не важно, столбики это или нет, но ей надо знать, сколько цветов надо вернуть. Для этого добавим в нее второй параметр `ncolors`. Это позволит пользователю при желании не задвать этот параметр, если необходим только один цвет.
```{r, collapse = TRUE}
# ГИСТОГРАММЫ С ГРАДИЕНТОМ

selectColor2 <- function(value, ncolors){ # передаем в качестве дополнительного параметра количество цветов
  hist.col <- "white"
  # генерируем ncolors цветов из соответствующей палитры
  if (tmean < 0){
    hist.col <- colorRampPalette(c("darkslateblue", "steelblue1"))(ncolors)  
  } else if (tmean < 10){
    hist.col <- colorRampPalette(c("steelblue1", "yellow"))(ncolors)
  } else {
    hist.col <- colorRampPalette(c("yellow", "red"))(ncolors)
  }
  return(hist.col)
}

i <- 1

par(mfrow = c(2,2))

ncells <- 25 # установим фиксированное количество столбцов гистограммы

for (file in files){
  temp <- read.dbf(file)
  tmean <- mean(temp$Temp)
  
  # получим для раскраски требуемое количество цветов
  hist.col <- selectColor2(tmean, ncells)
  
  # построим гистограмму
  hist(temp$Temp, 
       col = hist.col, 
       main = names[i], 
       breaks = ncells)
  
  # добавим линию среднего
  abline(v = tmean, 
         lwd = 2, 
         col = "red")
  
  # подпишем среднее
  text(tmean, 1000, 
       labels = round(tmean,1), 
       pos = 4, 
       col = "red")
  
  i <- i+1
}
```

## Метапрограммирование {#controls-meta}

## Векторизованые вычисления {#controls-vectorized}

Данные (в том числе географические) практически всегда носят множественный характер и организованы в определенные структуры (см. главу 2). Эта особенность данных выдвигает логичное желание иметь процедуры, которые можно применять к полному набору данных, а не к его отдельным компонентам. Это и есть процедуры векторизованных высчислений. 

Предположим, вам необходимо что-то вычислить для каждой строки таблицы, при этом порядок вычисления зависит от содержимого ячеек данной строки. Вы можете организовать подобные вычисления с помощью циклов, однако в __R__ существуют специальные функции семейста `apply`, которые позволяют решать подобные задачи более элегантно и с высокой скоростью. Это достигается за счет того, что функции `apply` написаны на языке __C__ (как и многие другие функции __R__), в то время как при организации цикла ваши данные будут обрабатываться стандартными средствами языка.

 Функция | Назначение  
---------|--------------------------------------------------------------
`apply()`   | применить функцию ко всем строкам или столбцам матрицы
`lapply()`  | применить функцию к каждому компоненту вектора или списка и получить результат также в виде списка (_l --- list_)
`sapply()`  | применить функцию к каждому компоненту вектора или списка и получить результат в виде вектора (_s --- simplify_)
`vapply()`  | аналогична vapply, но требует явного задания типа данных возвращаемого вектора, за счет чего работает быстрее (_v --- velocity_)
`mapply()`  | применить функцию к каждому компоненту нескольких векторов или списков и вернуть результат в виде списка (_m --- multivariate_)
`rapply()`  | применить функцию рекурсивно ко всем элементам переданного списка и вернуть результат в аналогичной структур (_r --- recursive_)
`tapply()`  | применить функцию ко всем компонентам вектора или списка, сгруппировав их по значению переданного фактора

> Функции семейства `apply`, принимающие на вход списки, могут работать и с фреймами данных. В этом случае фрейм внутри функции будет преобразован с помощью функции `as.list()` в список, элементами которого являются столбцы (переменные) входного фрейма данных. Данные при этом не потеряются, их типы тоже не изменятся.

Базовая функция `apply()` имеет следующие аргументы:

- `X` --- массив любой размерности (включая вектор)
- `MARGIN` --- измерения по которым необходимо вести вычисления. Для матрицы `1` означает строку, `2` означает столбец, `c(1, 2)` будет означать, что вычисления производятся по всем комбинациям строк и столбцов
- `FUN` --- функция, которая будет применяться к каждому элементу указанных измерений

Рассмотрим, как можно вычислять значения по строкам. У нас есть подготовленная таблица Росстата [Выбросы в атмосферу загрязняющих веществ, отходящих от стационарных источников, по видам экономической деятельности](http://www.gks.ru/free_doc/new_site/oxrana/tabl/oxr_vibr3.xls). Рассчитаем, какой тип источника занимает максимальное и минимальное место среди газообразных и жидких. Обратите внимание, что в первом случае используется заранее созданная функция, а во втором мы определяем анонимную функцию непосредственно при вызове `apply()`:
```{r, collapse=TRUE}
## ВЕКТОРИЗОВАННЫЕ ВЫЧИСЛЕНИЯ 

library(dplyr)
df <- read.csv2("atm_emissions.csv")
head(df)

find.max <- function(x) {
  return(names(x)[which.max(x)])
}

df$MAXSRC <- apply(df[5:9], 1, find.max)
df$MINSRC <- apply(df[5:9], 1, function(x) names(x)[which.min(x)])

print(df)
```

Другие функции семейства `apply` в приложении к фреймам данных будут работать со столбцами (переменными), интерпретируя их как элементы списка. Наиболее часто из них используются `lapply()`, `sapply()` и `vapply()`.В отличие от `apply()`, они уже не принимаеют номера измерений и работают только с элементами переданного списка. Например, мы можем посчитать среднее значение объема выбросов по каждому источнику. Поскольку функция среднего уже есть в составе базовых средств `R`, достаточно указать ее при вызове `sapply()`:
```{r, collapse = TRUE}
sapply(df, mean)
```
В данном случае для первого столбца было возвращено значение `NA`, что логично, поскольку он имеет строковый тип.

В качестве альтернативы функциям `apply` можно также воспользоваться вычислениями посредством функций семейства `map` из пакета `purrr` (еще один пакет из [tidyverse](https://www.tidyverse.org/packages/)). Эти функции работают аналогично `lapply()` и поддерживают последовательности с помощью пайп-оператора:

- `map()` возвращает список.
- `map_lgl()` возвращает вектор логических значений.
- `map_int()` возвращает вектор целочисленных значений.
- `map_dbl()` возвращает вектор чисел с плавающей точкой.
- `map_chr()` возвращает вектор строк.

Например, предыдущая задача с помощью `purrr` решались бы так:
```{r, collapse=TRUE}
library(purrr)
map_dbl(df, mean)
```

## Грамматика табличных преобразований {#controls-dplyr}

Пакет __dplyr__ был разработан для того чтобы сделать стандартные операции обработки фреймов данных, такие как сортировка, фильтрация, выбор и добавление переменных (столбцов), агрегирование данных более простым и наглядным.

Пакет очень включает в себя 5 базовых функций:

Функция       | Назначение
--------------|-----------------
`mutate()`    | Вычисление новых переменных
`select()`    | Выбор переменных по их названиям
`filter()`    | Выбор строк по заданному критерию (запросу)
`summarise()` | Агрегирование значений переменных
`arrange()`   | Упорядочение фрейма данных по указанным переменным

Данные функции можно комбинировать также с функцией `group_by()` чтобы выполнять операции не надо всеми строками сразу, а над их группами, сгруппированными по значению выбранной переменной.

Предположим, нам необходимо отобрать из уже знакомой нам таблицы `tab` столбцы  `Year`, `Total`, `Caspian`, далее вычислить долю Каспийского моря в суммарном объеме сточных вод, отобрать строки, в которых эта доля больше $0.45$ и упорядочить получившуюся таблицу по возрастанию этой доли. Дополнительно еще посчитаем суммарный сброс и среднюю долю Каспийского мор:
```{r, collapse=TRUE, message=FALSE, warning=FALSE}
library(dplyr)

tab <- read.csv2("oxr_vod.csv")
colnames(tab) <- c("Year", "Total", "Baltic", "Black", "Azov", "Caspian", "Kara", "White", "Other")

# Выбор переменных Year, Total, Caspian
caspian <- select(tab, Year, Total, Caspian)
head(caspian)

# Вычисление нового столбца caspianRatio
caspian <- mutate(caspian, caspianRatio = round(Caspian / Total, 3))
head(caspian)

# Фильтрация по значению caspianRatio
caspian <- filter(caspian, caspianRatio > 0.445)
head(caspian)

# Сортировка по значению caspianRatio
caspian <- arrange(caspian, caspianRatio)
head(caspian)

# Агрегирование данных
stats <- summarise(caspian, total.sum = sum(Total), mean.ratio = mean(caspianRatio))
print(stats)
```

Обратите внимание на то, что названия столбцов указываются без кавычек! Использование __dplyr__ целым обладает рядом преимуществ по сравнению с применением стандартных средств __R__: 

- вызов функций с говорящими названиями операции более понятными;
- код выглядит более чистым и легко читаемым за счет отсутствия обращений к фреймам данных через квадратные скобки и доллары;
- код с использованием функций __dplyr__ часто оказывается короче, чем его традиционные аналоги;
- операции dplyr можно выстраивать в последовательности с помощью пайп-оператора `%>%`, доступного в __R__ через пакет __magrittr__ (устанавливается вмете с __dplyr__.

## Пайпирование {#controls-pipes}

__Пайп-оператор `%>%`__ предназначен для компактной и наглядной записи _последовательностей_ обработки данных. Например, выше мы применили целых 4 операции к исходной таблице (_select, mutate, filter, arrange_), прежде чем получить искомый результат. Промежуточные результаты нас мало интересовали, при этом мы каждый раз перезаписывали исходную таблицу (могли и новую делать каждый раз, что сделало бы код еще более громоздким). С помощью пайп-оператора `%>%` вышеприведенный код можно записать так:
```{r, collapse=TRUE}
result <- tab %>% 
          select(Year, Total, Caspian) %>% 
          mutate(caspianRatio = round(Caspian / Total, 3)) %>% 
          filter(caspianRatio > 0.445) %>%
          arrange(caspianRatio)
head(result)
```

Обратите внимание, что мы уже не подставляли исходный фрейм данных в качестве первого параметра при вызове функций __dplyr__, а направляли его посредством пайп-оператора. Этот оператор работает следующим образом:

- `x %>% f` эквивалентно `f(x)`
- `x %>% f(y)` эквивалентно `f(x, y)`
- `x %>% f %>% g %>% h` эквивалентно `h(g(f(x)))`

В частности, первая операция `select(tab, Year, Total, Caspian)` была нами переписана в виде `tab %>% select(Year, Total, Caspian)`. Если бы мы попытались написать ту же последовательность операций одним выражением в традиционной парадигме, это выглядело бы вот так:
```{r, collapse=TRUE}
result <- arrange(
            filter(
              mutate(
                select(tab, Year, Total, Caspian),
                caspianRatio = round(Caspian / Total, 3)
              ),
              caspianRatio > 0.445
            ),
            caspianRatio
          )

```
Согласитесь, ненаглядно и несколько устрашающе? К тому же, читать такой код надо задом наперед (изнутри наружу), чтобы понять последовательность действий. Синтаксис с использованием пайп-оператора позволяет:

- упорядочить операции по обработке данных слева направо (в противоположность направлению изнутри наружу);
- избежать вложенных вызовов функций (матрёшки);
- минимизировать количество переменных для храненния промежуточных результатов;
- упростить добавление новых операций по обработке данных в любое место последовательности.

Таким образом, можно рекомендовать пакет __dplyr__ в качестве стандартного средства манипуляции фреймами данных, особенно когда речь идет о большом количестве преобразований. При этом последовательности преобразований, в которых промежуточные результаты нигде больше не используются, следует оформлять одним выражением с использованием пайп-оператора `%>%`.

  > __Пайп-оператор `%>%` можно быстро набрать в RStudio__, нажав клавиатурное сочетание <kbd>Ctrl</kbd> + <kbd>Shift</kbd> + <kbd>M</kbd> (<kbd>Cmd</kbd> + <kbd>Shift</kbd> + <kbd>M</kbd> на компьютерах Mac)

## Контрольные вопросы и задачи {#questions_tasks_controls}

1. Что такое функция и для каких сценариев обработки данных могут быть полезны функции?
1. Может ли функция возвращать более одного значения? Что необходимо сделать, чтобы реализовать такую возможность?
1. Что такое векторизованные вычисления?
1. Перечислите функции семейства `apply` и задачи, которые они позволяют решить.
1. Какая функция семейства `apply` позволяет выполнять вычисления не только по столбцам, но и по строкам?
1. Можно ли передавать в функции семейства `apply` фреймы данных? Если да, то как интерпретируются такие данные? 
1. Какой пакет __R__ позволяет выполнять векторизованные вычисления в более простой и быстрой форме, чем функции семейства `apply`? Можно ли с помощью него выполнять вычисления по строкам?

### Вопросы {#questions_controls}

### Задачи {#tasks_controls}

----
_Самсонов Т.Е._ **Визуализация и анализ географических данных на языке R.** М.: Географический факультет МГУ, 2017. DOI: 10.5281/zenodo.901911
----
