# Тематические карты в R {#thematic_mapping}

```{r setup, echo = FALSE, purl = FALSE, cache = FALSE, include=FALSE}
library(DT)
knitr::opts_knit$set(global.par = TRUE)
knitr::opts_knit$set(root.dir = "data/")
knitr::opts_chunk$set(warning=FALSE, collapse = TRUE)
```

[Программный код главы](https://github.com/tsamsonov/r-geo-course/blob/master/code/07-SpatialData.R)

__Необходимые пакеты:__ `sf, sp, raster, dplyr, lattice`

В данном модуле мы продвинемся дальше в изучении принципов работы с пространственными данными в R. Рассматривается соединение табличных и пространственных данных на примере статистики по регионам России. Даются базовые представления о построении серий карт средствами пакета lattice.

## Соединение таблиц в R {#table_join}

__Операция соединения__ --- одна из наиболее часто используемых возможностей _реляционной алгебры_, которая лежит в основе теории реляционных баз данных. Реляционные БД используются повсеместно, и данные в них физически организованы в виде таблиц.  Если говорить по сути, то соединение позволяет объединять данные об одних и тех же объектах, находящиеся в разных таблицах. Результатом соединения является новая таблица, полученная следующим образом:

* Заголовок таблицы содержит атрибуты обеих таблиц
* Строки таблицы получены путем "состыковки" строк исходных таблиц по совпадению значений ключевых полей, содержащихся в обеих таблицах. 

Таким образом, в каждой из исходных таблиц должен быть столбец, по которому можно сопоставить их строки. Он не обязательно должен называться одинаково. 

Предположим, в таблице $A$ имеется набор данных о некоторых объектах. Каждая строка соответствует одному объекту, строки не дублируются. В столбце $ID$ хранится идентификатор каждого объекта. Это может быть число, строка и так далее --- главное чтобы эти идентификаторы были уникальны и не повторялись. Таблица $B$ содержит информацию о некоторых объектах из $A$ (и возможно некоторых других!), а идентификатор каждого объекта хранится в столбце $FID$.
В результате соединения $A$ и $B$ по ключевым полям $ID$ и $FID$ строки из $B$ пристыкуются справа к строкам из $A$ в тех случаях, когда $ID = FID$. 

Рассмотрим, соединение таблиц на примере добавления статистических данных из внешней таблицы к пространственным данным о некоторых регионах России. Для этого сначала подключим используемые в настоящем модуле пакеты R и прочтем исходные данные:

```{r, collapse=TRUE}
library(sf)
library(openxlsx) # Чтение файлов Excel
library(lattice) # Пакет lattice используется для построения серий карт/графиков
library(classInt) # Пакет classInt реализует методы классификации данных
library(RColorBrewer) # Цветовые шкалы

library(sp) # Пакет sp нужен для поддержки классов Spatial, необходимых для создания карт средствами lattice

# Читаем шейп-файл с границами регионов
reg <- read_sf("Regions.gpkg")
```
```{r, eval=F}
View(reg)
```
```{r, echo = FALSE, purl=FALSE}
datatable(reg, options = list(pageLength = 5, scrollX = TRUE))
```
```{r, collapse=TRUE}
# читаем таблицу со статистикой
tab <- read.xlsx("Regions.xlsx")
```
```{r, eval=F}
View(tab)
```
```{r, echo = FALSE, purl=FALSE}
datatable(tab, options = list(pageLength = 5, scrollX = TRUE))
```
```{r, collapse = TRUE}
# сразу разделим численность населения на миллион, 
# чтобы не иметь дело с большими числами:
tab[3:11] <- tab[3:11] / 1000000
head(tab)
```

Для корректного соединения таблиц необходимо знать, как правильно сопоставить строки в двух таблицах т.е. статистика по Чувашской республике должна присоединиться именно к Чувашской республике, а не к Москве. Сопоставлять названия регионов текстовым поиском средствами `grep()` --- можно, но не надежно, поскольку наименования регионов могут отличаться и содержать ошибки. Наилучший способ сопоставления --- по уникальным числовым идентификаторам регионов. Для этого следует использовать функцию `merge()`.

К счастью, такие идентификаторы имеются в наших данных: столбец `TARGET_FID` в слое regions соответствует столбцу `FID` в таблице `tab`. Можете проверить это, вызвав функцию `View()` для обоих объектов. Названия столбцов следует указать в параметрах `by.x` и by.y функции `merge()`.

```{r, collapse=TRUE}
reg <- merge(reg, tab, by.x="TARGET_FID", by.y="FID")
```
```{r, eval=F}
View(reg)
```
```{r, echo = FALSE, purl=FALSE}
datatable(reg, options = list(pageLength = 5, scrollX = TRUE))
```

## Классификация данных {#data_classify}

Классификация данных --- важнейший этап картографирования, который во многом определяет, как данные будут представлены на карте и какие географические выводы читатель сделает на ее основе. Существует множество методов классификации числовых рядов. Классифицировать данные автоматически можно с помощью функции `classIntervals()` из пакета `classInt`. Наберите в консоли `?classInt` чтобы прочитать справку о методах классификации.

Посмотрим несколько методов классификации. Первый параметр функции `classInt` --- это числовой ряд. Число классов следует передать в параметр `n =`, метод классификации указывается в параметре `style =`.

Для начала попробуем метод равных интервалов, который просто делит размах вариации (диапазон от минимума до максимум) на $n$ равных интервалов. Функция `plot()` применительно к созданной классификации рисует замечательный график, на котором показаны границы классов и  эмпирическая функция распределения показателя. В параметр `pal` можно передать цветовую палитру:
```{r, collapse=TRUE}
# Запишем число классов в переменную
nclasses <- 5

# Подготовим цветовую шкалу от бледно-розового к красному
ramp <- colorRampPalette(c("mistyrose", "red"))

intervals <- classIntervals(reg$X2015, n = nclasses, style = "equal")

# извлечь полученные границы можно через $brks
intervals$brks

plot(intervals, pal = ramp(nclasses), cex=0.5, main = "Равные интервалы MIN/MAX")
```

Cозданные интервалы хоть и равны, но не аккуратны. Зато метод классификации `"pretty"` создает также равные интервалы, но может слегка расширить диапазон или добавить 1 класс, чтобы получить границы интервалов, округленные до целых чисел:
```{r, collapse=TRUE}
intervals <- classIntervals(reg$X2015, n = nclasses, style = "pretty")
intervals$brks
plot(intervals, pal = ramp(nclasses), cex=0.5, main = "Округленные равные интервалы")
```

Квантили --- равноколичественные интервалы. В каждом классе содержится одинаковое число объектов:
```{r, collapse=TRUE}
intervals <- classIntervals(reg$X2015, n = nclasses, style = "quantile")
intervals$brks
plot(intervals, pal = ramp(nclasses), cex=0.5, main = "Квантили (равноколичественные)")
```

Метод "естественных интервалов", или метод Фишера-Дженкса позволяет найти классы, максимально однородные внутри и при этом максимально отличающиеся друг от друга. Иногда он неплохо угадывает переломы в шкале:
```{r, collapse=TRUE}
intervals <- classIntervals(reg$X2015, n = nclasses, style = "jenks")
intervals$brks
plot(intervals, pal = ramp(nclasses), cex=0.5, main = "Естественные интервалы")
```

Поскольку серия карт будет отображать динамику численности населения за разные годы, необходимо объединить все столбцы в один вектор, и найти классы на его основе, чтобы не упустить какие-то значения. Для этого нужно выбранные столбцы преобразовать сначала в матрицу, а потом в вектор:
```{r, collapse=TRUE}
data <- as.vector(as.matrix(tab[3:11]))

# Воспользуемся еще раз методом естественных интервалов:
intervals <- classIntervals(data, n = nclasses, style = "jenks")
intervals$brks

plot(intervals, pal = ramp(nclasses), cex=0.5, main = "Естественные интервалы")
```

Теперь наша классификация учитывает полный набор исходных данных.

## Тематические карты средствами lattice  {#lattice_maps}

[Lattice](https://cran.r-project.org/web/packages/lattice/index.html) --- графическая библиотека R, разработанная [Дипайяном Саркаром](http://www.isid.ac.in/~deepayan/) для визуализации многомерных данных. Такие данные часто визуализируются в виде фасетных графиков (trellis graphs), упорядоченных в виде матрицы, где каждая ячейка (фасета) показывает поведение отдельной переменной или зависимость между $i$-й и $j$-й переменной. Фасетные графики весьма наглядны при выявлении закономерностей в набрах данных, содержащих множество переменных.

Пакет __lattice__ может использовать классы типа __Spaital__, доступные в историческом пакете __sp__ для визуализации пространственных данных и тематического картографирования на их основе. В частности, __lattice__ чрезвычайно удобна для построения серий карт способом картограмм.

Однако мы помним, что старые классы пакета __sp__ отличаются от классов __sf__, не являясь фреймами данных. Поэтому после подготовки информации необходимо привести данные от одного типа к другому.

### Картограммы {#lattice_choropleth}

Для построения аналитических карт средствами __lattice__ используется функция `spplot()` из пакета __sp__. В первый параметр функции передается пространственный слой с данными. Далее в параметр `zcol =` передаются имена столбцов, по которым мы хотим создавать карты, в параметр `at=` ---  границы классов, а цветовая палитра подставляется в параметр `col.regions = `:
```{r, collapse=TRUE}
spreg <- as(reg, 'Spatial')
spplot(spreg, 
       zcol = c("X1959", "X1979", "X2002", "X2014"), 
       at = intervals$brks, 
       col.regions = ramp(nclasses)
)
```

Представьте, сколько времени вы бы потратили на оформление подобных карт в ГИС с аккуратной компоновкой? Необходимо привести в порядок легенду --- чтобы подписи значений соответствовали границам классов. Для этого сформируем список names, содержащий параметры подписей:
```{r, collapse=TRUE}
names <- list(at = intervals$brks, 
             labels = intervals$brks, 
             cex = 1.0
)

# Теперь создадим параметры легенды в виде списка. Параметр labels отвечает за подписи, а width — за ширину
legend <- list(labels = names, width=3.0)

# наконец, созданную легенду можно подставить в параметр colorkey=
spplot(spreg, 
       zcol = c("X1959", "X1979", "X2002", "X2014"), 
       at = intervals$brks, 
       col.regions = ramp(nclasses),
       colorkey = legend
)
```

Вы можете создать классификацию и вручную. Для этого необходимо указать метод классификации `"fixed"`, а в параметр `fixedBreaks` передать заданные вами границы классификации. Иногда подобранные вручную классы позволяют выявить больше закономерностей в динамике значений:
```{r, collapse=TRUE}
breaks <-c(0,1,2.5,5,10,15)

nclasses <- length(breaks) - 1

intervals <- classIntervals(data, nclasses, style = "fixed", fixedBreaks=breaks)

plot(intervals, pal = ramp(nclasses), cex=0.5, main = "Пользовательские интервалы")

names <- list(at = intervals$brks, 
             labels = intervals$brks, 
             cex = 1.0
)

legend <- list(labels = names, width=3.0)

spplot(spreg, 
       zcol = c("X1959", "X1979", "X2002", "X2014"),
       names.attr = c("1959", "1979", "2002", "2014"),
       at = intervals$brks, 
       col.regions = ramp(nclasses),
       colorkey = legend
)
```

### Картодиграммы {#lattice_diagrams}

Пакет `lattice` наиболее приспособлен к однослойному отображению информации, в котором основной графической переменной является цвет. Полигоны или точки на графике/карте раскрашиваются в разные цвета в зависимости от значения показателя. Несколько более сложен в реализации случай когда нужно варьировать размер символов в зависимости от показателя, а также совмещать на графике/карте несколько слоев. Однако удобство составления серии карт средствами `lattice` окупает усилия, затрачиваемые на проработку нюансов визуализации.

В данном разделе мы посмотрим, как можно построить картодиаграммы средствами `lattice`, а также дополнить карту элементами общегеографической основы. Помимо этого вы узнаете, как можно ввести ступенчатую шкалу размеров символов и оформить для нее аккуратную легенду.

Для решения поставленной задачи нам необходимо выполнить следующую последовательность действий:

  1. Получить точки для размещения картодиаграмм
  2. Создать шкалу размеров (диаметров) картодиаграмм в зависимости от класса
  3. Присвоить точкам классы и размеры в зависимости от численности населения
  4. Подготовить параметры легенды для картодиаграмм
  5. Подготовить список дополнительных слоев общегеографической основы
  6. Построить карту, используя преднастроенную легенду и дополнительные слои

Прежде всего необходимо получить концептуальные точки для раземещения картодиаграмм. Вообще говоря, это [задача не такая простая, как может показаться на первый взгляд](http://www1.pub.informatik.uni-wuerzburg.de/pub/wolff/pub/ksw-apdm-04.pdf), поскольку желательно обеспечить отсутствие взаимного перекрытия диаграмм и их размещение, максимально приближенное к визуальному центру территориальной единицы.

Тем не менее, мы будем использовать простой подход, в котором точки для размещения картодиаграмм будут распределены в центрах соответствующих территориальных единиц:
```{r, collapse=TRUE}
# Центроиды полигонов извлекаются так:
centers <- st_centroid(reg)
head(centers)
```

Можно проверить, что получилось, используя обычную функцию plot:
```{r, collapse=TRUE}
plot(reg %>% st_geometry())
plot(centers %>% st_geometry(), pch = 20, add = TRUE)
```

Ступенчатая шкала размеров картодиаграмм как правило строится с коэффициентом увеличения 1.2 -- 1.4. То есть в каждом последующем классе диаметр кружка в 1.2 -- 1.4 раза больше, чем в предыдущем:
```{r, collapse=TRUE}
# Шкалу классификации картодиаграмм определим вручную
fixed.breaks <- c(0, 500, 1000, 2000, 5000, 10000, 15000)

# подсчитаем количество граничных значений
nbreaks <- length(fixed.breaks)

# подсчитаем количество классов
nclasses <- nbreaks-1

# подготовим вектор для размеров диаграмм
size.classes <- vector(mode = 'numeric', length = nclasses)

# Зададим диаметр первого класса
size.classes[1] <- 2 

# Построим остальные размеры по принципу увеличения в 1.3 раза
for(i in 2:nclasses){
  size.classes[i] <- 1.3 * size.classes[i-1]
}

# Посмотрим, что получилось:
plot(1:nclasses, 
     rep(0, nclasses), 
     pch = 20, 
     cex = size.classes)
```

Теперь разделим точки на классы для картодиаграммы. Для этого используем функцию `cut()`. Она позволяет разделить переданный вектор на интервалы и кодировать входящие в его состав элементы соответствующими номерами. Крайний левый интервал получает номер 1, следующий 2, и так далее. Это простая и одновременно мощная функция часто используется при обработке данных. Чтобы полученные интервалы кодировались не номерами, а сразу размерами, можно передать их в параметр `labels`.

```{r, collapse=TRUE}
# Классифицируем каждый показатель:
size1 <- cut(centers$PopUrban, 
             breaks = fixed.breaks, 
             labels = size.classes,
             include.lowest = TRUE)
size2 <- cut(centers$PopRural, 
             breaks = fixed.breaks, 
             labels = size.classes,
             include.lowest = TRUE)
```

А теперь --- внимание! --- чтобы __lattice__ использовала указанные размеры для построения серии карт, их нужно объединить в один массив. При этом порядок объединения должен совпадать с порядком карт в параметре `zcol =` 
```{r, collapse=TRUE, fig.width = 8, fig.height = 8}
size <- as.numeric(c(as.character(size1), 
                     as.character(size2)))

columns <- c("PopUrban", "PopRural")

# диаграммы будут зеленого полупрозрачного цвета
diag.color <- adjustcolor("green4", alpha.f = 0.5) 

# Пробуем строить карту
spcenters <- centers %>% as('Spatial')
spplot(spcenters, 
       zcol = columns,
       cuts = fixed.breaks, # для точечного символа границы классов указываются в параметре cuts
       cex = size, # каждая диаграмма будет иметь свой размер
       pch = 20,   # наличие pch означает, что визуализация будет производиться с помощью точечных символов
       col.regions = diag.color, # устанавливаем красный полупрозрачный цвет
       names.attr = c("Городское", "Сельское"),
       main = list("Население", cex = 2.0, just="centre"),
       as.table = TRUE     # осуществлять прорисовку карт сверху вниз, слева направо
)
```

### Легенда и компоновка {#lattice_legends}

В данном разделе мы посмотрим, как можно привести легенду и компоновку карты в аккуратный вид. Перед нами стоят следующие задачи:

1. Перенсти легенду вправо от карты, поскольку она имеет вертикальную ориентировку и ее расположение снизу графически неуместно.
2. Сформировать аккуратные подписи классов численности населения в формате "от - до"
3. Заменить бледно-оранжевый цвет заголовков фасет на более нейтральный серый, который лучше сочетается с зеленым цветом диаграмм.
4. Уменьшить шрифт заголовков фасет.

Тонкая настройка легенды предполагает ее полностью ручное формирование. С этого и следует начать:
```{r, collapse=TRUE}
# Сформируем список параметров значков, включая тип символа, цвет и размеры:
legend.points <- list(pch = 20, 
                      col = diag.color, 
                      cex = size.classes)
```

Для создания подписей классов в легенде в формате "от - до" можно сначала сформировать вектора верхних (`high`) и нижних (`low`) границ классов, а далее вставить их друг в друга, дополнив разделителем " — ". На выходе получим вектор той же длины, что и исходные. При этом каждый $i$-й его элемент будет результатом конкатенации $i$-го элемента из вектора `low`, разделителя и $i$-го элемента из массива `high`. Элегантно и просто!
```{r, collapse=TRUE}
# сделаем отдельные вектора для левых и правых границ интервалов:
low <- fixed.breaks[1:nbreaks-1]
high <- fixed.breaks[2:nbreaks]

# вставим вектора друг а друга. Метки должны быть оформлены как список,
# поэтому дополнительно оборачиваем результат вставки в list():
labels = list(paste(low, " — ", high))

# Наконец, сформируем параметры легенды:
legend <- list(points = legend.points, # символы
               text = labels,          # подписи
               columns = 1,            # количество столбцов
               between = 0,            # расстояние между строками
               reverse.rows = TRUE,    # сортировка элементов
               padding.text = 10.0,    # отступ подписи от символа
               title = "Тыс.чел",      # заголовок
               cex.title = 1.3         # масштаб шрифта заголовка
          )
```

Наконец, графические параметры `lattice`, отвечающие за цвет, масштаб и прочие параметры отображения элементов графиков, настраиваются с помощью параметров семейства `par`. В частности:

* `par.settings` --- общие графические параметры lattice
* `par.strip.text` --- параметры текста в заголовках фасет

Используем эти параметры при итоговом выводе карт для настройки отображения заголовков фасет:
```{r, collapse=TRUE, fig.width = 8, fig.height = 8}
# Построим карту
spplot(spcenters, 
       zcol = columns,
       cuts = fixed.breaks,
       cex = size,
       pch = 20,
       col.regions = diag.color,
       key.space="right",   # местоположение легенды
       key = legend,       # легенда
       names.attr = c("Городское", "Сельское"),
       main = list("Население", cex = 2.0, just="centre"),
       par.settings = list(strip.background = list(col = "lightgrey")), # меняем цвет шапки каждой фасеты на серый
       par.strip.text = list(cex = 0.9), # уменьшаем размер шрифта в каждой фасете
       as.table = TRUE     # осуществлять прорисовку карт сверху вниз, слева направо
)
```

С дополнительными параметрами легенды и принципами ее построения вы можете ознакомиться в справке к функции `spplot()`.

Далее рассмотрим, как можно на карты, создаваемые средствами `lattice`, добавлять точки, линии и полигоны для визуализации элементов географической основы.

### Элементы картографической основы {#lattice_basemap}

Функция `spplot()` имеет параметр `sp.layout`, в который можно передать список дополнительных слоев, которые необходимо нанести на карту. Каждый слой, в свою очередь, тоже следует оформить как список. Первым параметром списка должен быть тип слоя, которы может принимать одно из значений `sp.polygons`, `sp.lines`, `sp.points`, `sp.text`. Остальные параметры указываются так же как и в функции `plot()`, с которой мы познакомились ранее:
```{r, collapse=TRUE}
# Читаем исходные данные
splakes <- st_read("Lakes.gpkg") %>% as('Spatial')
sprivers <- st_read("Rivers.gpkg") %>% as('Spatial')
spcities <- st_read("Cities.gpkg") %>% as('Spatial')

# Настройки отображения городов
layout.cities <- list("sp.points", 
                      spcities, 
                      pch = 19, 
                      cex = 0.75, 
                      col = "black")

# Настройки отображения рек
layout.rivers <- list("sp.lines", 
                      sprivers, 
                      col = "steelblue3", 
                      lwd = 1, 
                      first = TRUE)

# Собираем в один список для передачи в spplot()
layout <- list(layout.rivers, layout.cities)
```

Слои будут нарисованы именно в том порядке, в котором они объединены в списке, то есть в данном случае сначала реки, затем города (поверх рек). Это правило по умолчанию не распространяется на полигональные слои. Стандартное поведение `spplot()` устроено таким образом, что сначала будут нарисованы полигональные слои из `sp.layout`, затем основное содержание карты (`obj` + `zcol`), а затем линейные, точечные и текстовые слои из `sp.layout`. Чтобы рисовать полигональные вместе с остальными элементами `sp.layout`, необходимо дополнительно задать им параметр `first = FALSE`. В этом случае все слои `sp.layout` будут нарисованы поверх тематического содержания в том порядке, в котором они перечислены в списке. Это, однако, может быть нежелательным поведением в случае картодиаграмм, поскольку полигональные объекты могут перекрыть кружки. В таком случае следует задать всем элементам `sp.layout`, которые должны быть нарисованы под тематическим содержанием, параметр `first = TRUE`.
```{r}
# Границы регионов 
layout.reg <- list("sp.polygons", 
                   spreg,
                   lwd = 0.5,
                   col = "slategrey", 
                   first = TRUE)

# Озера
layout.lakes <- list("sp.polygons", 
                     splakes,
                     col = "steelblue3",
                     fill = "lightblue1", 
                     lwd = 0.5, 
                     first = TRUE)

# Подписи городов
layout.text <- list("sp.text", 
                    coordinates(spcities), 
                    spcities$name_2, 
                    cex = 0.75, 
                    pos = 2)

layout <- list(layout.reg, 
               layout.rivers, 
               layout.lakes, 
               layout.cities,
               layout.text)
```

Наконец, после многочисленных приготовлений мы имеем возможность насладиться результатами наших усилий. Есть, однако еще один финальный штрих, который призван обеспечить правильный экстент (охват) карты. По умолчанию `spplot()` ограничивает область построения карты экстентом слоя, который передается в параметр `obj`. В нашем случае это будут точки, которые размещены в географических центрах регионов. Однако мы хотим, чтобы каждая карта вмещала в себя все регионы и не была обрезана по местоположениям центроидов. Чтобы это обеспечить, необходимо указать дополнительные параметры `xlim` и `ylim`, которые работают аналогично функции `plot()`. Еще одним отличие от способа картограмм заключается в том, что необходимо вместо параметра `at`, который позволяет менять только цвет, использовать параметр `cuts`, применимый к точечным слоям.
```{r, collapse=TRUE, fig.width = 8, fig.height = 8}
# Вычислим экстент регионов
extent <- st_bbox(reg)

# Построим карту
spplot(spcenters, 
       zcol = columns,
       cuts = fixed.breaks,
       cex = size,
       pch = 20,
       col.regions = diag.color,
       xlim = c(extent[1], extent[3]),
       ylim = c(extent[2], extent[4]),
       key.space="right",   # местоположение легенды
       sp.layout = layout, # дополнительные слои
       key = legend,       # легенда
       names.attr = c("Городское", "Сельское"),
       main = list("Население", cex = 2.0, just="centre"),
       par.settings = list(strip.background = list(col = "lightgrey")),
       par.strip.text = list(cex = 0.9), 
       as.table = TRUE     # осуществлять прорисовку карт сверху вниз, слева направо
)
```

Как видно, создание картодиаграмм в `lattice` --- задача, требующая тщательной настройки параметров `spplot`. С другой стороны, единожды написав подобный код, вы далее можете его использовать при построении карт на основе других данных, меняя лишь содержимое входных параметров. В этом и заключается одно из преимуществ программной визуализации данных.