# Основы картографии {#maps}

```{r setup-spatial, echo = FALSE, purl = FALSE, include=FALSE}
knitr::opts_knit$set(global.par = TRUE)
knitr::knit_hooks$set(crop = knitr::hook_pdfcrop)
knitr::opts_chunk$set(warning = FALSE, message = FALSE, collapse = TRUE, out.width = '100%', dpi = 300, fig.width = 9, crop = TRUE)
```

## Предварительные требования {#maps_prerequisites}

Необходимые для работы пакеты:
```{r}
library(sf)
library(stars)
library(dplyr)
library(ggplot2)
library(ggrepel)
library(ggnewscale)
library(rnaturalearth)
library(RColorBrewer)
```


## Введение

В настоящей главе рассматриваются общие принципы автоматизированного построения карт. Картографическая визуализация базируется на комплексе аспектов, таких как:

- содержание карты;
- охват и масштаб/размер карты;
- картографическая основа;
- генерализация;
- проекция;
- градусная сетка;
- оформление данных;
- легенда;
- компоновка.

При этом многие компоненты неразрывно связаны друг с другом. Например, картографическая основа должна обладать оптимальной детализацией. То есть не быть излишне подробной или, наоборот, генерализованной для выбранного масштаба картографирования. Проекция, в свою очередь, влияет не величину масштаба при фиксированном размере карты, а легенда должны отражать выбранное содержание карты.

В настоящей теме кратко рассмотрены все перечисленные аспекты. В качестве библиотеки для визуализации используется ggplot2. Как и в случае с построением обычных графиков, использование данной библиотеки позволяет достичь гораздо лучшего по сравнению с базовой графикой R контроля над внешним видом изображения. Что позволяет в свою очередь достичь выского качества карт.

## Данные Natural Earth {#spatial_natural}

В качестве источника открытых данных мы будем использовать [Natural Earth](https://www.naturalearthdata.com/) и [WorldClim](http://www.worldclim.org/).

[Natural Earth](https://www.naturalearthdata.com/) — это открытые мелкомасштабные картографические данные высокого качества. Данные доступны для трех масштабов: 1:10М, 1:50М и 1:110М. Для доступа к этим данным из среды R без загрузки исходных файлов можно использовать пакет [__rnaturalearth__](https://cran.r-project.org/web/packages/rnaturalearth/index.html). Пакет позволяет выгружать данные из внешнего репозитория, а также содержит три предзакачанных слоя:

- `ne_countries()` границы стран
- `ne_states()` границы единиц АТД 1 порядка
- `ne_coastline()` береговая линия

Для загрузки других слоев необходимо использовать функцию `ne_download()`, передав ей масштаб, название слоя и его категорию. Для начала мы поработаем с данными масштаба 110 млн:

```{r, cache=TRUE}
countries = ne_countries(scale = 110, returnclass = 'sf')
coast = ne_coastline(scale = 110, returnclass = 'sf')

ocean = ne_download(scale = 110,
                    type = 'ocean',
                    category = 'physical',
                    returnclass = 'sf')

land = ne_download(scale = 110,
                    type = 'land',
                    category = 'physical',
                    returnclass = 'sf')

cities = ne_download(scale = 110,
                     type = 'populated_places',
                     category = 'cultural',
                     returnclass = 'sf')

rivers = ne_download(scale = 110,
                     type = 'rivers_lake_centerlines',
                     category = 'physical',
                     returnclass = 'sf')
```

В то же время, каждый раз выкачивать данные для работы бывает неэффективно. Поэтому вы можете скачать себе полную базу данных Natural Earth в формате GeoPackage (GPKG) по ссылке https://www.naturalearthdata.com/downloads/ и положить ее в любую удобную локацию. В этом случае общение с интернетом в процессе построения карт не потребуется:

```{r, cache=TRUE}
ne = '/Volumes/Data/Spatial/Natural Earth/natural_earth_vector.gpkg'
ocean = st_read(ne, 'ne_110m_ocean')
cities = st_read(ne, 'ne_110m_populated_places')
rivers = st_read(ne, 'ne_110m_rivers_lake_centerlines')
borders = st_read(ne, 'ne_110m_admin_0_boundary_lines_land')
```

В дальнейшем нам понадобятся данные другой детализации, поэтому объединим текущие данные в список, соответствующий масштабу 110М. Для этого используем функцию `lst` из пакета _tibble_, которая элементам списка дает такие же имена как объединяемым элементам:

```{r}
lyr110 = lst(ocean, land, coast, countries, rivers, cities, borders)
```

## Визуализация средствами ggplot2 {#spatial_ggplot2}

Пространственные данные поддерживаются в графической подсистеме ggplot2. Для этого [существует](https://ggplot2.tidyverse.org/reference/ggsf.html) несколько специализированных функций:

- `geom_sf()` вызывает `stat_sf()` и `coord_sf()` чтобы отобразить объекты типа `sf` в нужной системе координат;
- `geom_stars()` отображает объекты типа `stars`;
- `coord_sf()` обеспечивает поддержку картографических проекций и позволяет отображать данные в нужной системе координат на лету;
- `stat_sf()` отвечает за отображение переменных данных на графические переменные для пространственных данных;
- `geom_sf_label()` позволяет отображать подписи объектов на плашке;
- `geom_sf_text()` позволяет размещать подписи объектов без плашки.

Создадим на основе прочитанных данных простую карту мира. Будем конструировать карту последовательно, обсуждая что необходимо в ней поменять, чтобы она стала лучше. Для начала просто покажем страны:

```{r}
ggplot() +
  geom_sf(data = lyr110$countries) +
  theme_void()
```

Можно обратить внимание на то, что когда вы отображаете страны полигонами с заливкой, на карте появляются несуществующие границы: на южном полюсе (Антарктида) и вдоль 180-го меридана (на Чукотке). Чтобы такого не происходило, страны всегда визуализируют в 2 слоя: полигонами без обводки и линейными границами поверх:

```{r}
ggplot() +
  geom_sf(data = lyr110$countries, color = NA) +
  geom_sf(data = lyr110$borders, size = 0.2) +
  theme_void()
```

Убрав обводку стран, мы потеряли береговую линию. Будет логично добавить на карту океан. Однако если отобразить его полигоном с обводкой, как мы попытались изначально поступить при визуализации стран, по границе карты возникнут несуществующие береговые линии:
```{r}
ggplot() +
  geom_sf(data = lyr110$countries, color = NA) +
  geom_sf(data = lyr110$borders, size = 0.2) +
  geom_sf(data = lyr110$ocean, size = 0.4, fill = 'azure', color = 'steelblue') +
  theme_void()
```

Это означает, что для отображения морских акваторий следует использовать аналогичный прием совмещения полигональных объектов без обводки и их линейной границы:

```{r}
ggplot() +
  geom_sf(data = lyr110$countries, color = NA) +
  geom_sf(data = lyr110$borders, size = 0.2) +
  geom_sf(data = lyr110$ocean, fill = 'azure', color = NA) +
  geom_sf(data = lyr110$coast, size = 0.4, color = 'steelblue') +
  theme_void()
```

Добавим раскраску стран по их политической принадлежности. При отображении пространственных данных действуют принципы задания графических переменных, аналогичные построению обычных графиков: через `mapping = aes(...)`. Воспользуемся готовым атрибутивным полем в таблице данных для создания политико-административной раскраски:
```{r}
ggplot() +
  geom_sf(data = lyr110$countries, color = NA, 
          mapping = aes(fill = as.factor(mapcolor7)), show.legend = FALSE) +
  scale_fill_manual(values = brewer.pal(7, 'Set2')) +
  geom_sf(data = lyr110$borders, size = 0.2) +
  geom_sf(data = lyr110$ocean, fill = 'azure', color = NA) +
  geom_sf(data = lyr110$coast, size = 0.4, color = 'steelblue4') +
  theme_void()
```

Нанесем на карту точки и подписи крупнейших столиц. Для нанесения подписей используем `geom_sf_text()` с параметром `nudge_y`, чтобы сдвинуть подписи вверх относительно пунсонов:
```{r}
lyr110$megacities = lyr110$cities |> 
  filter(SCALERANK == 0, 
         ! NAME %in% c('Washington, D.C.', 'Paris', 'Riyadh', 'Rome', 'São Paulo', 'Kolkata'))

ggplot() +
  geom_sf(data = lyr110$countries, color = NA, 
          mapping = aes(fill = as.factor(mapcolor7)), show.legend = FALSE) +
  scale_fill_manual(values = brewer.pal(7, 'Set2')) +
  geom_sf(data = lyr110$borders, size = 0.2) +
  geom_sf(data = lyr110$ocean, fill = 'azure', color = NA) +
  geom_sf(data = lyr110$coast, size = 0.4, color = 'steelblue4') +
  geom_sf(data = lyr110$megacities, shape = 21, fill = 'white', stroke = 0.75, size = 2) + 
  geom_sf_text(data = lyr110$megacities, mapping = aes(label = name_en),
               size = 3, nudge_y = 5, family = 'Open Sans', fontface = 'bold') +
  theme_void()
```


С подписями точечных объектов, однако, более удобно работать с применением пакета `ggrepel`, который расставляет их автоматически вокруг точек:
```{r}
ggplot() +
  geom_sf(data = lyr110$countries, color = NA, 
          mapping = aes(fill = as.factor(mapcolor7)), show.legend = FALSE) +
  scale_fill_manual(values = brewer.pal(7, 'Set2')) +
  geom_sf(data = lyr110$borders, size = 0.2) +
  geom_sf(data = lyr110$ocean, fill = 'azure', color = NA) +
  geom_sf(data = lyr110$coast, size = 0.4, color = 'steelblue4') +
  geom_sf(data = lyr110$megacities, shape = 21, fill = 'white', stroke = 0.75, size = 2) + 
  geom_text_repel(data = lyr110$megacities, stat = "sf_coordinates",
                  size = 3, aes(label = NAME, geometry = geom), 
                  family = 'Open Sans', fontface = 'bold') +
  theme_void()
```

В данном случае все неплохо, но подписи читаются недостаточно хорошо из-за контраста с фоном и береговой линией. Для улучшения читаемости можно сделать заливку стран менее насыщенной, увеличив прозрачность. При этом надо и обводку для точек сделать менее контрастной, чтобы она не выделялась на фоне стран — все-таки, на общегеографических и политико-административных картах равнозначны:

```{r}
ggplot() +
  geom_sf(data = lyr110$countries, color = NA, 
          mapping = aes(fill = as.factor(mapcolor7)), 
          alpha = 0.5, show.legend = FALSE) +
  scale_fill_manual(values = brewer.pal(7, 'Set2')) +
  geom_sf(data = lyr110$borders, size = 0.2, alpha = 0.5) +
  geom_sf(data = lyr110$ocean, fill = 'azure', color = NA) +
  geom_sf(data = lyr110$coast, size = 0.4, color = 'steelblue4', alpha = 0.5) +
  geom_sf(data = lyr110$megacities, shape = 21, fill = 'white', stroke = 0.5, size = 2) + 
  geom_text_repel(data = lyr110$megacities, stat = "sf_coordinates",
                  size = 3, aes(label = NAME, geometry = geom), 
                  family = 'Open Sans', fontface = 'bold') +
  theme_void()
```

В качестве альтернативного решения можно добавить лекий полупрозрачный фон под подписями городов. Для этого нужно изменить геометрию с `geom_text_repel` на `geom_label_repel` и определить цвет заливки фона:
```{r}
ggplot() +
  geom_sf(data = lyr110$countries, color = NA, 
          mapping = aes(fill = as.factor(mapcolor7)), show.legend = FALSE) +
  scale_fill_manual(values = brewer.pal(7, 'Set2')) +
  geom_sf(data = lyr110$borders, size = 0.2) +
  geom_sf(data = lyr110$ocean, fill = 'azure', color = NA) +
  geom_sf(data = lyr110$coast, size = 0.4, color = 'steelblue4') +
  geom_sf(data = lyr110$megacities, shape = 21, fill = 'white', stroke = 0.75, size = 2) + 
  geom_label_repel(data = lyr110$megacities, stat = "sf_coordinates",
                  aes(label = NAME, geometry = geom), 
                  size = 3, 
                  label.size = NA, 
                  label.padding=.1, 
                  fill = alpha("white", 0.7), 
                  family = 'Open Sans', fontface = 'bold') +
  theme_void()
```


## Проекции и градусные сетки

Когда вы отображаете данные в градусах, не определяя проекцию, они визуализируются в цилиндрической равнопромежуточной проекции. Такая проекция не очень удобна для визуализации земного шара. Запишем исходную карту без проекции в отдельную переменную и визуализируем ее с помощью разных проекций:
```{r}
map = ggplot() +
  geom_sf(data = lyr110$countries, color = NA,
          mapping = aes(fill = as.factor(mapcolor7)), show.legend = FALSE) +
  scale_fill_manual(values = brewer.pal(7, 'Set2')) +
  geom_sf(data = lyr110$borders, size = 0.2) +
  geom_sf(data = lyr110$ocean, fill = 'azure', color = NA) +
  geom_sf(data = st_wrap_dateline(lyr110$coast), size = 0.4, color = 'steelblue4') +
  geom_sf(data = lyr110$megacities, shape = 21, fill = 'white', stroke = 0.75, size = 2) +
  geom_label_repel(
    data = lyr110$megacities, stat = "sf_coordinates",
    aes(label = NAME, geometry = geom),
    size = 3,
    label.size = NA,
    label.padding=.1,
    fill = alpha("white", 0.7),
    family = 'Open Sans', fontface = 'bold'
  ) +
  labs(x = NULL, y = NULL) +
  theme_minimal()

map + coord_sf(crs = "+proj=eck3")
map + coord_sf(crs = "+proj=eqearth")
map + coord_sf(crs = "+proj=times")
map + coord_sf(crs = "+proj=moll")
```

```{r}
lons = seq(-180, 180, by = 30)
lats = seq(-90, 90, by = 30)

grat = st_graticule(lon = lons, lat = lats)

degree_labels = function(grat, vjust, hjust, size, lon = T, lat = T) {
  pts = grat |>  
    st_cast('POINT') |> 
    group_by(degree, type, degree_label) |> 
    filter(row_number() == 1)
    
  list(
    if (lon) geom_sf_text(data = filter(pts, type == 'E'), vjust = vjust, size = size,
                 mapping = aes(label = degree_label), parse = TRUE),
    if (lat) geom_sf_text(data = filter(pts, type == 'N'), hjust = hjust, size = size,
                 mapping = aes(label = degree_label), parse = TRUE)
  )  
}

map + 
  geom_sf(data = grat, size = 0.1) +
  coord_sf(crs = "+proj=eck3") +
  degree_labels(grat, vjust = +1.5, hjust = +1.5, size = 3)


map + 
  geom_sf(data = grat, size = 0.1) +
  coord_sf(crs = "+proj=eqearth") +
  degree_labels(grat, vjust = +1.5, hjust = +1.5, size = 3)

map + 
  geom_sf(data = grat, size = 0.1) +
  coord_sf(crs = "+proj=times") +
  degree_labels(grat, vjust = +1.5, hjust = +1.5, size = 3)

map + 
  geom_sf(data = grat, size = 0.1) +
  coord_sf(crs = "+proj=moll") +
  degree_labels(grat, vjust = +1.5, hjust = +1.5, size = 3, lon = F)
  
# map + coord_sf(crs = "+proj=eqearth")
# map + coord_sf(crs = "+proj=times")
# map + coord_sf(crs = "+proj=moll")
```

### Отображение растровых данных

```{r}
dem = read_stars('data/world/gebco.tif') # Цифровая модель рельефа
img = read_stars('data/world/BlueMarbleJuly.tif') # Цветной космический снимок (RGB)

ggplot() +
  geom_stars(data = dem) +
  geom_sf(data = lyr110$coast, size = 0.4, color = 'white') +
  coord_sf()
```

```{r}
sf_use_s2(FALSE)
dem_land = dem[lyr110$land]
dem_ocean = dem[lyr110$ocean]

prj = "+proj=eck3"

ggplot() +
  geom_stars(data = st_warp(dem_ocean, crs = prj)) +
  scale_fill_gradientn(colours = c('navyblue', 'steelblue', 'azure')) +
  new_scale_fill() +
  geom_stars(data = st_warp(dem_land, crs = prj)) +
  scale_fill_gradientn(colours = c('forestgreen', 'olivedrab', 'lightyellow', 'firebrick', 'pink', 'white'), na.value = NA) +
  geom_sf(data = st_wrap_dateline(lyr110$coast), size = 0.4, color = 'white') +
  coord_sf() +
  labs(x = NULL, y = NULL) +
  theme_minimal() + 
  coord_sf(crs = prj) +
  degree_labels(grat, vjust = +1.5, hjust = +1.5, size = 3, lon = F)

```



### Вопросы {#questions_maps}

1. Назовите пакет (и одноименную функцию), с помощью которых можно быстро осуществлять интерактивный просмотр пространственных данных.

----
_Самсонов Т.Е._ **Визуализация и анализ географических данных на языке R.** М.: Географический факультет МГУ, `r lubridate::year(Sys.Date())`. DOI: [10.5281/zenodo.901911](https://doi.org/10.5281/zenodo.901911)
----