# Трехмерные модели {#three}

```{r setup-three, echo = FALSE, purl = FALSE, include=FALSE}
knitr::opts_knit$set(global.par = TRUE)
knitr::knit_hooks$set(crop = knitr::hook_pdfcrop)
knitr::opts_chunk$set(warning = FALSE, message = FALSE, collapse = TRUE, out.width = '100%', dpi = 300, fig.width = 9, crop = TRUE)
```

## Предварительные условия  {#mapping3d_prerequisites}

Для выполнения кода данной лекции вам понадобятся следующие пакеты:
```{r}
library(sf)
library(stars)
library(dplyr)
library(rayshader)
```

## Введение {#three_intro}

Трехмерные модели местности могут использоваться в тех случаях, когда стандартное картографическое изображение недостаточно наглядно. Поскольку и построение трехмерных моделей и взаимодействие с ними сложнее, чем с обычными картами, они распространены не столь повсеместно. 

## Освещение цифровой модели рельефа {#three_lighting}

Построение трехмерной модели обычно начинается с создания изображения рельефа. В качестве примера рассмотрим ЦМР на территорию в окрестностях Хибин и Ловозёрских тундр в Мурманской области. Чтобы построить изображение рельефа, для начана надо получить матрицу со значениями цвета RGB, а затем вывести ее на экран посредством `plot_map()`. Градиентная окраска по высоте получается функцией `height_shade()`, аналитическая отмывка — через `sphere_shade()`:

```{r}
dem = read_stars('data/dem_khibiny.tif')

elev = dem[[1]]

# ВАЖНО: в текущей версии rayshader оси матрицы не должны иметь названий 
dim(elev) <- unname(dim(elev)) 

elev |> 
  height_shade() |> 
  plot_map()

elev |> 
  sphere_shade(zscale = 10) |> 
  plot_map()

dem_colors = colorRampPalette(c("darkolivegreen", "lightyellow", "orange", "firebrick", "white"))

elev |> 
  height_shade(texture = dem_colors(256)) |> 
  add_overlay(sphere_shade(elev, texture = 'bw', zscale=10), alphalayer=0.7) |> 
  plot_map()
```

Функция `sphere_shade()` имеет несколько встроенных палитр, которые позволяют раскрашивать поверхность в зависимости от восвещенности точки поверхности. В частности, она содержит стандартную черно-белую палитру, и четыре отмывки в швейцарском стиле Эдуарда Имгофа. Каждая палитра имеет, по сути, три цвета: фона, света и тени:

```{r}
palettes = c('bw', 'desert', 'imhof1','imhof2','imhof3','imhof4', 'unicorn')

for (pal in palettes) {
  elev |> 
    sphere_shade(texture = pal, zscale=10) |> 
    plot_map()
}
```

Добавим принудительно посчитанные тени:
```{r}
elev |> 
  height_shade(texture = dem_colors(256)) |> 
  add_overlay(sphere_shade(elev, texture = 'bw', zscale=10), alphalayer=0.5) |> 
  add_shadow(lamb_shade(elev, zscale = 20), 0.1) |> 
  plot_map()
```

Амбиентное овещение позволяет отделить долины от вершин хребтов:
```{r}
elev |> 
  height_shade(texture = dem_colors(256)) |> 
  add_overlay(sphere_shade(elev, texture = 'bw', zscale=10), alphalayer=0.5) |> 
  add_shadow(lamb_shade(elev, zscale = 20), 0.1) |> 
  add_shadow(ambient_shade(elev), 0.1) %>%
  plot_map()
```

Для построение трехмерной сцены вместо `plot_map()` необходимо использовать `plot_3d()`. При этом будет открыто интерактивное окно OpenGL, в котором вы сможете вращать созданную сцену:

```{r}
elev |> 
  height_shade(texture = dem_colors(256)) |> 
  add_overlay(sphere_shade(elev, texture = 'bw', zscale=10), alphalayer=0.5) |> 
  add_shadow(lamb_shade(elev, zscale = 20), 0.1) |> 
  add_shadow(ambient_shade(elev), 0.1) |> 
  plot_3d(elev, zscale = 20, fov = 0,
          theta = 135, zoom = 0.75, phi = 45, 
          windowsize = c(1000, 800))

Sys.sleep(0.2)
render_snapshot()
rgl::rgl.close()
```

## Добавление объектов на сцену {#three_lighting}

Прочтем векторные данные:
```{r}
db = 'data/khibiny.gpkg'
rivers = st_read(db, 'rivers')
lakes = st_read(db, 'lakes') |> 
  filter(CLASS_ID != 31300000)
roads = st_read(db, 'roads')
rails = st_read(db, 'roads')
forest = st_read(db, 'veg')
```

Добавим их через оверлей объектов:
```{r}
ext = raster::extent(st_bbox(dem))
elev |> 
  height_shade(texture = dem_colors(256)) |> 
  add_overlay(sphere_shade(elev, texture = 'bw', zscale=10), alphalayer=0.5) |> 
  add_shadow(lamb_shade(elev, zscale = 20), 0.1) |> 
  add_overlay(generate_line_overlay(rivers, linewidth = 1, color="steelblue4",
                                    extent = ext,
                                    heightmap = elev)) |> 
  add_overlay(generate_polygon_overlay(lakes, linewidth = 1, 
                                       palette = 'azure',
                                       linecolor = 'steelblue4',
                                       extent = ext,
                                       heightmap = elev)) |> 
  plot_map()
```

Визуализируем в 3D:
```{r}
elev |> 
  height_shade(texture = dem_colors(256)) |> 
  add_overlay(sphere_shade(elev, texture = 'bw', zscale=10), alphalayer=0.5) |> 
  add_shadow(lamb_shade(elev, zscale = 20), 0.1) |> 
  add_overlay(generate_line_overlay(rivers, linewidth = 1, color="steelblue4",
                                    extent = ext,
                                    heightmap = elev)) |> 
  add_overlay(generate_polygon_overlay(lakes, linewidth = 1, 
                                       palette = 'azure',
                                       linecolor = 'steelblue4',
                                       extent = ext,
                                       heightmap = elev)) |> 
  plot_3d(elev, zscale = 20, fov = 0,
          theta = 135, zoom = 0.75, phi = 45, 
          windowsize = c(1000, 800))

Sys.sleep(0.2)
render_snapshot()
rgl::rgl.close()
```


Чтобы приблизить изображение, повернуть, изменить угол наклона и т.д., используйте параметры функции `plot_3d()`:
```{r}
elev |> 
  height_shade(texture = dem_colors(256)) |> 
  add_overlay(sphere_shade(elev, texture = 'bw', zscale=10), alphalayer=0.5) |> 
  add_shadow(lamb_shade(elev, zscale = 20), 0.1) |> 
  add_overlay(generate_line_overlay(rivers, linewidth = 1, color="steelblue4",
                                    extent = ext,
                                    heightmap = elev)) |> 
  add_overlay(generate_polygon_overlay(lakes, linewidth = 1, 
                                       palette = 'azure',
                                       linecolor = 'steelblue4',
                                       extent = ext,
                                       heightmap = elev)) |> 
  plot_3d(elev, zscale = 50, fov = 0,
          theta = 80, zoom = 0.25, phi = 35, 
          windowsize = c(1000, 800))

Sys.sleep(0.2)
render_snapshot()
```



## Контрольные вопросы и упражнения {#questions_tasks_three}



### Вопросы {#questions_three}

### Упражнения {#tasks_three}


----
_Самсонов Т.Е._ **Визуализация и анализ географических данных на языке R.** М.: Географический факультет МГУ, `lubridate::year(Sys.Date())`. DOI: [10.5281/zenodo.901911](https://doi.org/10.5281/zenodo.901911)
----