---
title: "Типы данных, условия, ввод и вывод"
subtitle: "Визуализация и анализ географических данных на языке R"
author: "Тимофей Самсонов"
date: "`r Sys.Date()`"
output:
  xaringan::moon_reader:
    css: [default, metropolis, metropolis-fonts]
---

# Типы данных

```{r setup, echo = FALSE, purl = FALSE, cache = FALSE, include=FALSE}
knitr::opts_knit$set(global.par = TRUE)
knitr::opts_chunk$set(warning=FALSE, collapse = TRUE)
```

Тип данных --- это класс данных, характеризуемый членами класса и операциями, которые могут быть к ним применены^[ISO/IEC/IEEE 24765-2010 Systems and software engineering — Vocabulary]. С помощью типов данных мы можем представлять привычные нам сущности, такие как числа, строки и т.д. В языке R существует 5 базовых типов данных:

Название | Тип данных
---------|-----------
`complex`  | комплексные числа
`character`| строки
`integer`  | целые числа
`logical`  | логические (булевы)
`numeric`  | числа с плавающей точкой

<!-- Помимо этого есть тип `Date`, который позволяет работать с датами. Рассмотрим использование каждого из перечисленных типов. -->

---

# Числа

Числа — основной тип данных в R. К ним относятся _числа c плавающей точкой_ и _целые числа_.

Сложение и вычитание:
```{r, collapse=TRUE}
2 + 3
2 - 3
```

Умножение и деление:
```{r, collapse=TRUE}
2 * 3
5 / 3
```

---

Целочисленное деление `%/%`:
```{r, collapse=TRUE}
5 %/% 3
```

Остаток от деления `%%`:
```{r, collapse=TRUE}
5 %% 3
```

Возведение в степень:
```{r, collapse=TRUE}
2 ^ 3
2 ** 3
```

__Обратите внимание на то, что операторы отделяются пробелами!__

---

# Переменные

Как правило, в настоящих программах числа в явном виде встречаются лишь иногда.  Поскольку одно и то же число может выполнять разные функции в разных выражениях, в программе вводят переменные и присваивают им значения с помощью оператора `<-` либо `=`:
```{r, collapse=TRUE}
a <- 5
b = 3
```

Чтобы вывести значение переменной на экран, достаточно просто ввести его:
```{r, collapse=TRUE}
a
b
```

---

Мы можем выполнить над переменными все те же операции что и над константами:
```{r, collapse=TRUE}
a + b
```

Новую переменную можно создать на основе значений существующих переменных и констант:
```{r, collapse=TRUE}
d = b
e = a + d
f = e + 2.5

d
e
f
```

---

Противоположное по знаку число получается добавлением унарного оператора `-` перед константой или переменной:
```{r, collapse=TRUE}
f = -2
f
f = -e
f
```

Операция взятия остатка от деления бывает полезной, например, когда мы хотим выяснить, является число четным или нет. Для этого достаточно взять остаток от деления на 2. Если число является четным, остаток будет равен нулю. В данном случае c равно 4, `d` равно 9:
```{r, collapse=TRUE}
d %% 2
e %% 2
```

---

# Числовые функции

В качестве аргумента функции можно использовать переменную, константу, а также выражения:
```{r, collapse=TRUE}
sqrt(a)
tan(1.5)
abs(a + b - 2.5)
```

Вы также можете легко вкладывать функции одна в одну, и записывать результат в переменную:
```{r, collapse=TRUE}
b = sqrt(sin(a) + 2)
b
```

---

# Строки

Строки состоят из символов. Чтобы создать строковую переменную, необходимо заключить текст строки в кавычки:
```{r, collapse=TRUE}
s = "В историю трудно войти, но легко вляпаться (М.Жванецкий)"
s
```

Длину строки в символах можно узнать с помощью функции `nchar()`
```{r, collapse=TRUE}
nchar(s)
```

---

Строки можно складывать так же как и числа. Эта операция называется _конкатенацией_ и выполняется она с помощью специализированной функции `paste()`:
```{r, collapse=TRUE}
s1 = "В историю трудно войти,"
s2 = "но легко вляпаться"
s3 = "(М.Жванецкий)"
paste(s1, s2, s3)
```

Конкатенировать можно не только строки, но и числа:
```{r, collapse=TRUE}
year = 1950
pop = 1850
s1 = "Максимальная численность населения в Детройте пришлась на"
s2 = "год и составила"
s3 = "тыс. чел"
paste(s1, year, s2, pop, s3)
```

---

# Даты

Для создания даты используется функция `as.Date()`. В качестве аргумента функции необходимо задать дату, записанную в виде строки:
```{r, collapse=TRUE}
birth = as.Date('1986/02/18')
birth
```

Сегодняшнюю дату вы можете узнать с помощью специальной функции `Sys.Date()`:
```{r, collapse=TRUE}
current = Sys.Date()
current
```

---

Вычитание дат дает интервал во времени:
```{r, collapse=TRUE}
current - birth
```

Сложение даты и интервала дает новую дату:
```{r, collapse=TRUE}
current + 40
```

---

# Логические

Логические переменные возникают там, где нужно проверить условие. Переменная логического типа может принимать значение `TRUE` (истина) или `FALSE` (ложь). Для их обозначения также возможны более компактные константы `T` и `F` соответственно.

Следующие операторы приводят к возникновению логических переменных:

* _РАВНО_ (`==`) --- проверка равенства операндов
* _НЕ РАВНО_ (`!=`) --- проверка неравенства операндов
* _МЕНЬШЕ_ (`<`) --- первый аргумент меньше второго
* _МЕНЬШЕ ИЛИ РАВНО_ (`<=`) --- первый аргумент меньше или равен второму
* _БОЛЬШЕ_ (`>`) --- первый аргумент больше второго
* _БОЛЬШЕ ИЛИ РАВНО_ (`>=`) --- первый аргумент больше или равен второму

---

Пример логических операций:
```{r, collapse=TRUE}
a = 1
b = 2
a == b
a != b
a > b
a < b
```

---

Если необходимо проверить __несколько условий одновременно__, их можно комбинировать с помощью логических операторов. Наиболее популярные среди них: 

* _И_ (`&`) - проверка истинности обоих условий 
* _ИЛИ_ (`|`) - проверка истинности хотя бы одного из условий
* _НЕ_ (`!`) - отрицание операнда (истина меняется на ложь, ложь на истину)

```{r, collapse=TRUE}
c=3
(b>a) & (c>b)
(a>b) & (c>b)
(a>b) | (c>b)
!(a>b)
```

__Для векторов используются cдвоенные операторы (`&&` и `||`)__

---

# Определение типа данных

Определение типа данных осуществляется с помощью функции `class()`:

```{r, collapse=T}
class(1)
class(0.5)
class(1 + 2i)
class("sample")
class(TRUE)
class(as.Date('1986-02-18'))
```

---

# Преобразование типов данных

Преобразование типов данных осуществляется с помощью функций семейства `as(d, type)`, где `d` --- это входная переменная, а `type` --- название типа данных, к которому эти данные надо преобразовать (см. таблицу в начале главы). Несколько примеров:
```{r, echo = FALSE, purl=FALSE}
library(methods)
```

```{r, collapse=T}
k = 1

m = as(k, "character")
m
class(m)

n = as(m, "numeric")
n
class(n)
```

---

Для функции `as()` существуют обертки (_wrappers_), которые позволяют записывать такие преобразования более компактно и выглядят как `as.<datatype>(d)`, где `datatype` --- название типа данных:
```{r, collapse=T}
m = as.character(k)
m
class(m)

n = as.numeric(m)
n
class(n)

d = as.Date('1986-02-18')
d
class(d)
```

---

Если преобразовать число c плавающей точкой до целого, то дробная часть будет отброшена:
```{r, collapse=T}
as.integer(2.7)
```

После преобразования типа данных к переменной будут применимы только те функции, которые определены для данного типа данных:
```{r, collapse=T, error=T}
a = 2.5
b = as.character(a)
b + 2
nchar(b)
```

---

# Проверка типов данных и пустых значений

Для проверки типа данных можно использовать функции семейства `is.<datatype>`:
```{r, collapse=T}
is.integer(2.7)
is.numeric(2.7)
is.character('Привет!')
```

Особое значение имеют функции проверки пустых переменных (имеющих значение `NA` - not available), которые могут получаться в результате несовместимых преобразований или пропусков в данных:

```{r, collapse=T}
as.integer('Привет!')
is.na(as.integer('Привет!'))
```

---

# Ввод данных c консоли

Для ввода данных через консоль можно воспользоваться функцией `readline()`, которая будет ожидать пользовательский ввод и нажатие клавиши <kbd>Enter</kbd>, после чего вернет введенные данные в виде строки. 

Предположим, пользователь вызывает эту функцию и вводит с клавиатуры `1024`:

```{r, echo=FALSE, purl=FALSE}
a = "1024"
```
```{r, eval=F}
a = readline()
```
Выведем результат на экран:
```{r, collapse=TRUE}
a
```

__Функция `readline()` всегда возвращает строку, поэтому если вы ожидаете ввод числа, полученное значение необходимо явным образом преобразовать к числовому типу__

---

# Вывод данных на консоль:

Для вывода данных в консоль можно воспользоваться тремя способами:

- Просто напечатать название переменной с новой строки (_не работает при запуске программы командой `Source`_)
- Вызвать функцию `print()`
- Вызвать функцию `cat()`
- Заключить выражение в круглые скобки `()`

Функция `print()` работает точно так же, как и просто название переменной с новой строки, отличаясь лишь двумя особенностями:

- `print()` явным образом говорит о том, что вы хотите вывести в консоль некую информацию
- `print()` работает при любых методах запуска программы, в том числе методом `Source`.

---

## Вывод с помощью `print()`

```{r, collapse=TRUE}
a = 1024
a
print(a)

b = "Fourty winks in progress"
b
print(b)

print(paste("2 в степени 10 равно", 2^10))

print(paste("Сегодняшняя дата - ", Sys.Date()))
```

---

## Вывод с помощью `cat()`

Функция `cat()` отличается от `print()` следующими особенностями:

- `cat()` выводит значение переменной, и не печатает ее измерения и внешние атрибуты.
- `cat()` принимает множество аргументов и может осуществлять конкатенацию строк аналогично функции `paste()`
- `cat()` не возвращает никакого значений, в то время как `print()` возвращает значение, переданное ей в качестве аргумента.
- `cat()` можно использовать только для атомарных типов данных. Для классов (таких как Date) она будет выводит содержимое объекта, которое может не совпадать с тем, что пользователь ожидает вывести 

---

## Вывод с помощью `cat()`

```{r, collapse=TRUE}
cat(b)

cat("2 в степени 10 равно", 2^10)

cat("Сегодняшнаяя дата -", Sys.Date())
```

---

## Вывод с помощью `()`

Вывод с помощью круглых скобок позволяет выводить результат выполнения выражения:
```{r}
(a = rnorm(1)) # сгенерируем случайное число, запишем в переменную и выведем на экран
(b = 2 * a) # переменная a доступна, ее можно использовать и далее для вычислений
```

---

# Условный оператор

Проверка условий позволяет осуществлять так называемое ветвление в программе. Ветвление означает, что при определенных условиях (значениях переменных) будет выполнен один программный код, а при других условиях --- другой. 

Для проверки условий используется условный оператор __if --- else if --- else__ следующего вида:
```
if (condition) {
  statement1
} else if (condition) {
  statement2
} else {
  statement3
}
```

---

- Конструкций `else if` может быть произвольное количество
- Конструкции `if` и `else` могут встречаться в условном операторе только один раз, в начале и конце соответственно
- Условный оператор может состоять только из конструкции `if`, а `else if` и `else` не являются обязательными.

Например, сгенерируем случайное число, округлим его до одного знака после запятой и проверим относительно нуля:
```{r}
(a = round(rnorm(1), 1))

if (a < 0){
  cat('Получилось отрицательное число!')
} else if (a > 0) {
  cat('Получилось положительное число!')
} else {
  cat('Получился нуль!')
}
```

---

Условия можно использовать, в частности, для того чтобы обрабатывать пользовательский ввод в программе:

```{r, eval=F}
cat('Введите широту вашей точки:')
phi = as.numeric(readline())
```

```{r, echo=FALSE, purl=FALSE}
phi = 69
```

Пользователь вводит `68`, мы оцениваем результат:
```{r}
if (!is.na(phi)) { # проверяем, получилось ли преобразовать к числу
  if (abs(phi) >= 66.562 & abs(phi) <= 90) { # выполняем проверку на заполярность
    cat('Точка находится в Заполярье')
  } else {
    cat('Точка не находится в Заполярье')
  }
} else {
  cat('Необходимо ввести число!') # оповещаем о некорректном вводе
}
```

---

# Оператор переключения

Оператор переключения (switch) является удобен, когда надо сделать выбор на основе _конечного_ множества значений. Например, определим столицу Федерального округа по его названию:
```{r}
name = "Приволжский"
capital = switch(name,
                 'Центральный' = 'Москва',
                 'Северо-Западный' = 'Санкт-Петербург',
                 'Южный' = 'Ростов-на-Дону',
                 'Северо-Кавказский' = 'Пятигорск',
                 'Приволжский' = 'Нижний Новгород',
                 'Уральский' = 'Екатеринбург',
                 'Сибирский' = 'Новосибирск',
                 'Дальневосточный' = 'Хабаровск')
print(capital)
```

---

# Упражнения

1. Запишите условие неравенства чисел `a` и `b`, не используя оператор `!=`.

1. Напишите программу, которая проверяет, является ли введенное целое число четным или нечетным, предварительно проверяя, является ли пользовательский ввод числом.

1. Известны координаты населенного пункта _А_ (`x1, y1`), а также азимут (дирекционный угол, если быть точнее) `D` и расстояние `L` до населенного пункта _B_. Определите координаты населенного пункта _B_ (`x2, y2`). Используйте аналогичные названия переменных в своей работе.

1. Функция `atan2()` позволяет найти математический азимут (полярный угол), если известны координаты вектора между двумя точками.  Используя эту функцию, напишите программу, которая вычисляет географический азимут между точками _А_ (`x1, y1`) и _B_ (`x2, y2`). _Математический азимут отсчитывается от направления на восток против часовой стрелки. Географический азимут отсчитывается от направления на север по часовой стрелке)._

1. Напишите программу, которая считывает из консоли введенную пользователем строку и выводит в консоль количество символов в этой строке. Вывод оформите следующим образом: `"Длина введенной строки равняется ... символам"`, где вместо многоточия стоит вычисленная длина.