---
title: "Геостатистика"
subtitle: "Пространственная статистика"
author: "Тимофей Самсонов"
date: "`r Sys.Date()`"
output:
  xaringan::moon_reader:
    css: [default, "style.css"]
    lib_dir: libs
    nature:
      highlightStyle: github
      highlightLines: true
      countIncrementalSlides: false
---

```{r setup, include=FALSE}
options(htmltools.dir.version = FALSE)
library(tidyverse)
library(raster)
library(gstat)
library(stars)
library(tmap)
library(sf)
library(sp)
```

## Базовые компоненты

$$\{p_1, p_2, ..., p_n\}$$

$$\{Z(p_1), Z(p_2), ..., Z(p_n)\}$$

---

## Пространственная модель

$p \in \mathbb{R}^k$ — ...

$Z(p)$ — ...

$$\{Z(p) | p \in D\}$$

$$\{z(p) | p \in D\}$$

---

## Случайный процесс (функция)

---

## Автокорреляция

---

## Математическое ожидание

$$E[Z(p)]=m(p)$$

---

## Дисперсия

$$Var[Z(p)]=E[Z^2(p)]-m^2(p)$$

---

## Ковариация

$$Cov(p_1,p_2) = Cov[Z(p_1), Z(p_2)] = \\E[Z(p_1)Z(p_2)]-m(p_1)m(p_2)$$

---

## Свойства моментов случайных процессов

---

## Гипотеза стационарности

---

## Стационарность

$$P\{Z(x_1)<z_1,...,Z(x_k)<z_k\} = \\P\{Z(x_1 + h)<z_1,...,Z(x_k + h)<z_k\}$$

---

## Стационарность

---

## Стационарность второго порядка

$$\begin{cases}
  E[Z(x)] = m \\
  E[(Z(x)-m)(Z(x+h)-m)] = C(h)
\end{cases}$$

---

## Эргодичность

$$\lim_{V \rightarrow \infty} \frac{1}{|V|}\int_{V} Z(x,w)dx = m(w)$$

---

##  Простой кригинг

$$Z^* = \sum_{i} \lambda_i Z_i + \lambda_0$$

$$E\big[(Z^* - Z_0)^2\big]$$

---

##  Простой кригинг

$$Z^* = \sum_{i} \lambda_i Z_i + \lambda_0$$

$$Var[X] = E[X^2] - (E[X])^2$$

$$E\big[(Z^* - Z_0)^2\big] = Var[Z^* - Z_0] + (E[Z^* - Z_0])^2$$

$$E[Z^* - Z_0] = E\Big[\sum_{i} \lambda_i Z_i + \lambda_0 - Z_0\Big] = 0$$
---

##  Простой кригинг

$$E[Z^* - Z_0] = E\Big[\sum_{i} \lambda_i Z_i + \lambda_0 - Z_0\Big] = 0$$

$$\lambda_0 = -E\Big[\sum_{i} \lambda_i Z_i - Z_0\Big] = m_0 - \sum_i \lambda_i m_i,$$

---

##  Простой кригинг

$$Z^* = \sum_{i} \lambda_i Z_i + \lambda_0,\\
\lambda_0 = m_0 - \sum_i \lambda_i m_i,$$

$$Z^* = \sum_{i} \lambda_i Z_i + m_0 - \sum_i \lambda_i m_i = \\
m_0 + \sum_{i} \lambda_i (Z_i - m_i)$$

---

##  Простой кригинг

$$Z^* = m_0 + \sum_{i} \lambda_i (Z_i - m_i)$$

$$Y^* = \sum_{i} \lambda_i Y_i,$$

---

##  Простой кригинг

$$E\big[(Z^* - Z_0)^2\big] = Var[Z^* - Z_0]$$

- $Var[X + Y] = Var[X] + Var[Y] + 2 Cov[X, Y]$,  
- $Var[-X] = Var[X]$,
- $Cov[X, -Y] = -Cov[X, Y]$

$$Var[Z^* - Z_0] = Var[Z^*] + Var[Z_0] - 2 Cov[Z^*, Z_0]$$

---

##  Простой кригинг

$$Var[Z^* - Z_0] = Var[Z^*] + Var[Z_0] - 2 Cov[Z^*, Z_0]$$

$$X_1,\ldots, X_n$$,
$$Y_1 = \sum\limits_{i=1}^n a_i X_i,\; Y_2 = \sum\limits_{j=1}^m b_j X_j$$

$$\mathrm{cov}[Y_1,Y_2] = \sum\limits_{i=1}^n\sum\limits_{j=1}^m a_i b_j \mathrm{cov}[X_i,X_j]$$.
---

##  Простой кригинг

$$Var[Z^* - Z_0] = Var[Z^*] + Var[Z_0] - 2 Cov[Z^*, Z_0]$$

$Var[Z^*] = Cov[Z^*, Z^*] = Cov\Big[\sum_{i} \lambda_i Z_i, \sum_{j} \lambda_j Z_j\Big] = \\ \sum_{i}\sum_{j} \lambda_i \lambda_j Cov[Z_i, Z_j] = \sum_{i}\sum_{j} \lambda_i \lambda_j \sigma_{ij}$

$Var[Z_0] = Cov[Z_0, Z_0] = \sigma_{00}$

$Cov[Z^*, Z_0] = Cov\Big[\sum_{i} \lambda_i Z_i, Z_0\Big] =\\ \sum_{i} \lambda_i Cov[Z_i, Z_0] = \sum_{i} \lambda_i \sigma_{i0}$

---

##  Простой кригинг

$$Var[Z^* - Z_0] = Var[Z^*] + Var[Z_0] - 2 Cov[Z^*, Z_0]$$

$$Var[Z^* - Z_0] = \sum_{i}\sum_{j} \lambda_i \lambda_j \sigma_{ij} - 2 \sum_{} \lambda_i \sigma_{i0} + \sigma_{00}$$

$$\frac{\partial}{\partial \lambda_i} E\big[(Z^* - Z_0)^2\big] = 2 \sum_{j} \lambda_j \sigma_{ij} - 2 \sigma_{i0} = 0$$

---

##  Простой кригинг

$$\frac{\partial}{\partial \lambda_i} E\big[(Z^* - Z_0)^2\big] = 2 \sum_{j} \lambda_j \sigma_{ij} - 2 \sigma_{i0} = 0$$

$$\color{red}{\boxed{\color{blue}{\sum_{j} \lambda_j \sigma_{ij} = \sigma_{i0}\color{gray}{,~i = 1,...,N}}}}$$

---

## Дисперсия простого кригинга

$$\sum_{j} \lambda_j \sigma_{ij} = \sigma_{i0}$$

$$Var[Z^* - Z_0] = \sum_{i}\sum_{j} \lambda_i \lambda_j \sigma_{ij} - 2 \sum_{} \lambda_i \sigma_{i0} + \sigma_{00}$$

---

## Дисперсия простого кригинга

$$\sum_{j} \lambda_j \sigma_{ij} = \sigma_{i0}~\Bigg|\times \lambda_i\\
\sum_{i}\sum_{j} \lambda_i \lambda_j \sigma_{ij} = \sum_{i}\lambda_i\sigma_{i0}$$

$$Var[Z^* - Z_0] = \color{red}{\sum_{i}\sum_{j} \lambda_i \lambda_j \sigma_{ij}} - 2 \sum_{} \lambda_i \sigma_{i0} + \sigma_{00}$$

---

## Дисперсия простого кригинга

$$Var[Z^* - Z_0] = \color{red}{\sum_{i}\sum_{j} \lambda_i \lambda_j \sigma_{ij}} - 2 \sum_{} \lambda_i \sigma_{i0} + \sigma_{00} =\\
\sum_{i}\lambda_i\sigma_{i0} - 2 \sum_{} \lambda_i \sigma_{i0} + \sigma_{00}$$

$$\color{red}{\boxed{\color{blue}{\sigma_{SK} = Var[Z^* - Z_0] = \sigma_{00} - \sum_{i}\lambda_i\sigma_{i0}}}}$$

---

## Стационарность приращений

$$Y_h(x) = Z(x+h)-Z(x)$$

---

## Стационарность приращений

$$\begin{cases}
E[Z(x+h)-Z(x)] = \langle a,h \rangle \\
Var[Z(x+h)-Z(x)] = 2\gamma(h)
\end{cases}$$

- $\langle a,h \rangle$ обозначает ..., который варажется через

- $\gamma(h)$ — дисперсия приращений, называемая _вариограммой_

---

## Стационарность приращений

$$\begin{cases}
E[Z(x+h)-Z(x)] = \langle a,h \rangle \\
Var[Z(x+h)-Z(x)] = 2\gamma(h)
\end{cases}$$

$$2\gamma(h) = Var[Z(x+h)-Z(x)] =  Var[Y_h(x)] \\=E\big[Y_h(x)\big]^2 - \Big(E\big[Y_h(x)\big]\Big)^2 \\=E\big[Y_h(x)\big]^2 = E\big[Z(x+h)-Z(x)\big]^2$$
---

## Стационарность приращений

$$\begin{cases}
E\big[Z(x)\big] = m\\
E\big[Z(x+h)-Z(x)\big] = 0 \\
E\big[Z(x+h)-Z(x)\big]^2 = 2\gamma(h)
\end{cases}$$

---

## Положительная определенность

$$Var \Bigg[\sum_{i=1}^N \lambda_i Z(x_i)\Bigg] = \sum_{i=1}^N \sum_{j=1}^N \lambda_i \lambda_j cov\big[Z(x_i), Z(x_j)\big] \\= \sum_{i=1}^N \sum_{j=1}^N \lambda_i \lambda_j C(x_j - x_i)$$
> Функция $C(h)$, для которой при любых значениях $N$, $x_i$ и $\lambda_i$ выражение $\sum_{i=1}^N \sum_{j=1}^N \lambda_i \lambda_j C(x_j - x_i)$ принимает неотрицательные значения, называется __положительно определенной__.

---

## Допустимые линейные комбинации

$\sum_{i=1}^N \lambda_i = 0$, $\sum_{i=1}^N \lambda_i Z(x_0) = 0$:

$$\sum_{i=1}^N \lambda_i Z(x_i) = \sum_{i=1}^N \lambda_i \big[Z(x_i) - Z(x_0)\big]$$

> Линейные комбинации, отвечающие условию $\sum_{i=1}^N \lambda_i = 0$, называются ...
---

## Условная положительная определенность


$$Var \Bigg[\sum_{i=1}^N \lambda_i Z(x_i)\Bigg] = - \sum_{i=1}^N \sum_{j=1}^N \lambda_i \lambda_j \gamma(x_j - x_i)$$

Функция $G(h)$, для которой при условии и $\sum_{i=1}^N \lambda_i = 0$ выражение $\sum_{i=1}^N \sum_{j=1}^N \lambda_i \lambda_j G(x_j - x_i)$ принимает неотрицательные значения, называется ...

---

### Переход от ковариации к вариограмме

$$Cov \Bigg[\sum_{i=1}^N \lambda_i Z(x_i), \sum_{j=1}^M \mu_j Z(x_j) \Bigg] = \sum_{i=1}^N \sum_{j=1}^M \lambda_i \mu_j C(x_j - x_i)$$

$$Cov[X + \alpha, Y + \beta] = Cov[X, Y]$$:

$$\sum_{i=1}^N \sum_{j=1}^M \lambda_i \mu_j C(x_j - x_i) =\\
=\sum_{i=1}^N \sum_{j=1}^M \lambda_i \mu_j Cov \big[Z(x_i) - Z(x_0), Z(x_j) - Z(x_0)\big]$$
---

### Переход от ковариации к вариограмме

$E\big[Z(x+h)-Z(x)\big] = 0$

$$Cov \big[Z(x_i) - Z(x_0), Z(x_j) - Z(x_0)\big] =\\
= E\big[Z_i - Z_0\big]\big[Z_j - Z_0\big] - E\big[Z_i - Z_0\big] E\big[Z_j - Z_0\big] = \\
= E\big[Z_i - Z_0\big]\big[Z_j - Z_0\big]$$

$$\color{blue}{(Z_j - Z_i)^2} = \big[(Z_j - Z_0) - (Z_i - Z_0)\big]^2 = \\ = \color{blue}{(Z_i - Z_0)^2} - 2\color{red}{(Z_i - Z_0)(Z_j - Z_0)} + \color{blue}{(Z_j - Z_0)^2}$$
---

### Переход от ковариации к вариограмме

$$ (Z_i - Z_0)(Z_j - Z_0) = \frac{1}{2} \Big[(Z_i - Z_0)^2 + (Z_j - Z_0)^2 - (Z_j - Z_i)^2\Big]$$

$$E\big[Z(x+h)-Z(x)\big]^2 = 2\gamma(h)$$

$$Cov \big[Z(x_i) - Z(x_0), Z(x_j) - Z(x_0)\big] = E\big[Z_i - Z_0\big]\big[Z_j - Z_0\big] = \\
= \frac{1}{2} E \Big[(Z_i - Z_0)^2 + (Z_j - Z_0)^2 - (Z_j - Z_i)^2\Big] = \\
= \gamma(x_i - x_0) + \gamma(x_j - x_0) - \gamma(x_j - x_i)$$
---

### Переход от ковариации к вариограмме

$$\sum_{i=1}^N \sum_{j=1}^M \lambda_i \mu_j Cov \big[Z(x_i) - Z(x_0), Z(x_j) - Z(x_0)\big] = \\ 
= \sum_{i=1}^N \sum_{j=1}^M \lambda_i \mu_j \big[\gamma(x_i - x_0) + \gamma(x_j - x_0) - \gamma(x_j - x_i)\big] = \\
= - \sum_{i=1}^N \sum_{j=1}^M \lambda_i \mu_j \gamma(x_j - x_i),$$

- $\sum_{i=1}^N \sum_{j=1}^M \lambda_i \mu_j \gamma(x_i - x_0) = \sum_{j=1}^M \mu_j \sum_{i=1}^N \lambda_i \gamma(x_i - x_0) = 0$
- $\sum_{i=1}^N \sum_{j=1}^M \lambda_i \mu_j \gamma(x_j - x_0) = \sum_{i=1}^N \lambda_i \sum_{j=1}^M \mu_i \gamma(x_j - x_0) = 0$

---

### Переход от ковариации к вариограмме

$$Cov \Bigg[\sum_{i=1}^N \lambda_i Z(x_i), \sum_{j=1}^M \mu_j Z(x_j) \Bigg] = \sum_{i=1}^N \sum_{j=1}^M \lambda_i \mu_j C(x_j - x_i)$$

$$Cov \Bigg[\sum_{i=1}^N \lambda_i Z(x_i), \sum_{j=1}^M \mu_j Z(x_j) \Bigg] = - \sum_{i=1}^N \sum_{j=1}^M \lambda_i \mu_j \gamma(x_j - x_i)$$

> $\sigma_{ij} = -\gamma_{ij}$

---

## Обычный кригинг

$m(x) = a_0$, $Z^* = \sum_{i} \lambda_i Z_i + \lambda_0$

$$E\big[(Z^* - Z_0)^2\big] = Var[Z^* - Z_0] + \big(E[Z^* - Z_0]\big)^2 =\\
= Var[Z^* - Z_0] + \Bigg[\lambda_0 + \bigg(\sum_i \lambda_i - 1 \bigg) a_0 \Bigg]^2$$

---

## Обычный кригинг

$$Var[Z^* - Z_0] = \sum_{i}\sum_{j} \lambda_i \lambda_j \sigma_{ij} - 2 \sum_{} \lambda_i \sigma_{i0} + \sigma_{00}$$

$\sum \lambda_i -1 = 0$:

$$Q = Var[Z^* - Z_0] + 2\mu \bigg(\sum_i \lambda_i - 1 \bigg),$$

где $\mu$ -- ...

---

## Обычный кригинг

$$Q = Var[Z^* - Z_0] + 2\mu \bigg(\sum_i \lambda_i - 1 \bigg)$$

$$\begin{cases}\frac{\partial Q}{\partial \lambda_i} = 2 \sum_j \lambda_j \sigma_{ij} - 2 \sigma_{i0} + 2\mu = 0,~i = 1,...,N,\\
\frac{\partial Q}{\partial \mu} = 2\bigg(\sum_i \lambda_i - 1 \bigg) = 0
\end{cases}$$

---

## Обычный кригинг

$$\begin{cases}\sum_j \lambda_j \sigma_{ij} + \mu = \sigma_{i0},~i = 1,...,N,\\
\sum_i \lambda_i = 1
\end{cases}$$

$$\color{red}{\boxed{\color{blue}{\begin{cases}\sum_j \lambda_j \gamma_{ij} - \mu = \gamma_{i0},\color{gray}{~i = 1,...,N,}\\
\sum_i \lambda_i = 1
\end{cases}}}}$$

---

## Дисперсия обычного кригинга

$$\sum_j \lambda_j \gamma_{ij} - \mu = \gamma_{i0}~\Bigg|\times \lambda_i$$

$$\color{red}{\boxed{\color{blue}{\sigma_{OK} = Var[Z^* - Z_0] = \sum_{i}\lambda_i\gamma_{i0} - \mu}}}$$

---

## Универсальный кригинг

$$Z(x) = m(x) + Y(x)$$

- $m(x)$ — ...

- $Y(x)$ - ..;

> Декомпозиция любого явления на дрифт и остаток зависит от масштаба рассмотрения явления. 

---

## Универсальный кригинг

$$m(x) = \sum_{k=0}^{K} a_k f^k(x),$$

где $f^k(x)$ — ..., а $a_k$ — ....

---

## Универсальный кригинг

$$m(x) = \sum_{k=0}^{K} a_k f^k(x),$$

---

## Универсальный кригинг

$$Z(x) = a_0 + a_1 H(x) + Y(x)$$

---

## Универсальный кригинг

$$E[Z^* - Z_0]^2 = Var[Z^* - Z_0] + \big(E[Z^* - Z_0]\big)^2$$

$m(x) = \sum_{k=0}^{K} a^k f^k(x)$:

$$E[Z^* - Z_0] = E[Z^*\big] - E[Z_0] = \\
\sum_i \lambda_i \sum_k a_k f_i^k - \sum_k a_k f_0^k = \sum_k a_k \Bigg(\sum_i \lambda_i f_i^k - f_0^k\Bigg)$$

---

## Универсальный кригинг

$$E[Z^* - Z_0] = \sum_k a_k \Bigg(\sum_i \lambda_i f_i^k - f_0^k\Bigg)$$

$$\sum_i \lambda_i f_i^k = f_0^k,~k = 0, 1, ..., K.$$

Эти условия называются ...

---

## Универсальный кригинг

$$Var[Z^* - Z_0] = \sum_{i}\sum_{j} \lambda_i \lambda_j \sigma_{ij} - 2 \sum_{} \lambda_i \sigma_{i0} + \sigma_{00}$$

$\sum_i \lambda_i f_i^k = f_0^k$:

$$Q = Var[Z^* - Z_0] + 2 \sum_{k=0}^K \mu_k \Bigg[ \sum_i \lambda_i f_i^k - f_0^k\Bigg],$$

$\mu_k,~k = 0, 1, ..., K$ представляют ...

---

## Универсальный кригинг

$$Var[Z^* - Z_0] = \sum_{i}\sum_{j} \lambda_i \lambda_j \sigma_{ij} - 2 \sum_{} \lambda_i \sigma_{i0} + \sigma_{00}$$

$$\begin{cases}\frac{\partial Q}{\partial \lambda_i} = 2 \sum_j \lambda_j \sigma_{ij} -2 \sigma_{i0} + 2 \sum_k \mu_k f_i^k = 0,\color{gray}{~i = 1,...,N,}\\
\frac{\partial Q}{\partial \mu} = 2\bigg[\sum_i \lambda_i f_i^k - f_0^k \bigg] = 0\color{gray}{,~k = 0, 1,..., K.}
\end{cases}$$

---

## Универсальный кригинг

$$\begin{cases}\sum_j \lambda_j \sigma_{ij} + \sum_k \mu_k f_i^k = \sigma_{i0},~i = 1,...,N,\\
\sum_i \lambda_i f_i^k = f_0^k,~k = 0, 1,..., K.
\end{cases}$$

$$\color{red}{\boxed{\color{blue}{\begin{cases}\sum_j \lambda_j \gamma_{ij} - \sum_k \mu_k f_i^k = \gamma_{i0},\color{gray}{~i = 1,...,N,}\\
\sum_i \lambda_i f_i^k = f_0^k\color{gray}{,~k = 0, 1,..., K.}
\end{cases}}}}$$

---

## Дисперсия универсального кригинга

$$\sum_j \lambda_j \gamma_{ij} - \sum_k \mu_k f_i^k = \gamma_{i0} ~ \Bigg|\times \lambda_i$$

$$\color{red}{\boxed{\color{blue}{\sigma^2_{UK} = E[Z^* - Z_0]^2 = \sum_{i}\lambda_i\gamma_{i0} - \sum_k \mu_k f_0^k}}}$$

---

## Кросс-валидация

$Z_{-i}^*$, $\sigma_{Ki}^2$, $Z_i = Z(x_i)$

- ... $E_i = Z_{-i}^* - Z_i$
- ... $e_i = E_i / \sigma_{Ki}$

---

## Кросс-валидация

Стандартно анализируются следующие карты и графики:

- ... $e_i$.

- ... $e_i$.

- $(Z_{-i}^*, Z_i)$.

- $(Z_{-i}^*, e_i)$.

---

## Вариограмма

$$\gamma (\mathbf{h}) = \gamma(\mathbf{x}, \mathbf{x + h}) = E\big[Z(x + h)-Z(x)\big]^2$$

$$\gamma(\mathbf{h}) = \frac{1}{2N(h)}\sum_{i=1}^{N(\mathbf{h})} \big[Z(\mathbf{x_i}) - Z(\mathbf{x_i + h})\big]^2$$

---

## Свойства вариограммы

  $$\gamma(\mathbf{x}) = \gamma(-\mathbf{x})$$
  
  $$\gamma(\infty) = Var\big[ Z(\mathbf{x}) \big]$$
  
  $$\gamma(\mathbf{h}) = Var\big[ Z(\mathbf{x}) \big] - C(\mathbf{h})$$

---

## ... модель

$$\gamma(h) = \begin{cases}
  c_0 + c\Big[\frac{3h}{2a} - \frac{1}{2}\big(\frac{h}{a}\big)^3\Big], & h \leq a; \\
  c_0 + c, & h > a.
\end{cases}$$

$$\gamma(a) = Var[Z(p)] = c_0 + c$$

```{r, echo=FALSE, fig.height=3, dpi=300, fig.align='center'}
n = 60
a = 40
h = 0:n

tab = tibble::tibble(
  h = 0:60,
  gamma = c(3 * (0:(a-1)) / (2 * a) - 0.5 * (0:(a-1) / a)^3, rep(1, n-a+1))
)

ggplot() +
  geom_line(tab, mapping = aes(h, gamma), size = 1, color = 'steelblue') +
  geom_vline(xintercept = a, color = 'orangered') +
  annotate("text", x = a + 3, y = 0.5625, label = paste("a =", a), color = 'orangered') + 
  theme_bw()
```

<!-- - Данная модель достигает плато в точке $h = a$. -->

---

## ... модель

$$\gamma(h) = \begin{cases}
  0, & h = 0; \\
  c_0 + (c-c_0)\Big[1 - \exp\big(\frac{-3h}{a}\big)\Big], & h \neq 0.
\end{cases}$$

$$\gamma(a) = Var[Z(p)] = c_0 + c$$
```{r, echo=FALSE, fig.height=3, dpi=300, fig.align='center'}
tab = tibble::tibble(
  h = h,
  gamma = 1 - exp(-3*h/a)
)

pl = ggplot() +
  geom_line(tab, mapping = aes(h, gamma), size = 1, color = 'steelblue') +
  geom_vline(xintercept = a, color = 'orangered') +
  annotate("text", x = a + 3, y = 0.5625, label = paste("a =", a), color = 'orangered') + 
  theme_bw()

(pl)
```

---

## ... модель

```{r, echo=FALSE, fig.height=3, dpi=300, fig.align='center'}
(pl)
```

---

## ... модель

$$\gamma(h) = c_0 + c\Bigg[1 - \exp\bigg(\frac{-3h^2}{a^2}\bigg)\Bigg]$$

```{r, echo=FALSE, fig.height=3, dpi=300, fig.align='center'}
tab = tibble::tibble(
  h = h,
  gamma = 1 - exp(-3*h^2/a^2)
)

pl = ggplot() +
  geom_line(tab, mapping = aes(h, gamma), size = 1, color = 'steelblue') +
  geom_vline(xintercept = a, color = 'orangered') +
  annotate("text", x = a + 3, y = 0.5625, label = paste("a =", a), color = 'orangered') + 
  theme_bw()

(pl)
```

---

## ... модель

```{r, echo=FALSE, fig.height=3, dpi=300, fig.align='center'}
(pl)
```

---

### ... модель

$$\gamma(h) = \begin{cases}
  0, & h = 0; \\
  c h^\alpha, & h \neq 0.
\end{cases}$$

```{r, echo=FALSE, fig.height=3, dpi=300, fig.align='center'}
tab = tibble::tibble(
  h = h,
  gamma = h^1.5
)

pl = ggplot() +
  geom_line(tab, mapping = aes(h, gamma), size = 1, color = 'steelblue') +
  theme_bw()

(pl)
```

---

### ... модель

```{r, echo=FALSE, fig.height=3, dpi=300, fig.align='center'}
(pl)
```

---

## Эффект ... (модель ...)

$$\gamma(h) = \begin{cases}
  0, & h = 0; \\
  c_0, & h \neq 0.
\end{cases}, ~ c_0 = C(0)$$

```{r sam, echo=FALSE, fig.height=3, fig.align='center', dpi=300}
tab = tibble::tibble(
  gamma = rep(1, n+1),
  h = h
)

ggplot() +
  geom_line(tab, mapping = aes(h, gamma), size = 1, color = 'steelblue') +
  geom_point(data = data.frame(x = 0, y = 1), mapping = aes(x, y), shape=21,
             colour = 'steelblue', fill = 'white', size = 3, stroke = 1.5) +
  annotate('point', x = 0, y = 0, color = 'steelblue', size = 4) +
  theme_bw()
```

---

## Эффект ... (модель ...)

```{r, echo=FALSE, fig.height=2, dpi=300, fig.align='center'}
ggplot() +
  geom_line(tab, mapping = aes(h, gamma), size = 1, color = 'steelblue') +
  geom_point(data = data.frame(x = 0, y = 1), mapping = aes(x, y), shape=21,
             colour = 'steelblue', fill = 'white', size = 2, stroke = 1.5) +
  annotate('point', x = 0, y = 0, color = 'steelblue', size = 3) +
  theme_bw()
```
  
---

## Диаграмма ...

```{r, echo=FALSE, fig.height=3.5, dpi=300, fig.align='center'}
options(scipen = 999)

rainfall = read.table("../data/Rainfall.dat", header = TRUE)
sp::coordinates(rainfall) = ~x+y
sp::proj4string(rainfall) <- sp::CRS("+init=epsg:32632")

hscat(rain_24~1, data = rainfall, 1000 * c(0, 10, 20, 50, 100), pch = 19, = NULL)
```


---

## ... облако

```{r, echo=FALSE, fig.height=4, dpi=300}
varcl = variogram(rain_24~1, data=rainfall, cutoff = 150000, cloud=TRUE)

ggplot(varcl) +
  geom_point(aes(dist, gamma), alpha = 0.5, size = 2, color = 'steelblue') +
  ylab('semivariance') +
  theme_bw()
```
  
---

## Эмпирическая ...
  
```{r, echo=FALSE, fig.height=3.5, dpi=300}
width = 10000
intervals = width * 0:15

vargr = variogram(rain_24~1, data=rainfall, cutoff = 150000, width = width)

ggplot() +
  geom_bin2d(varcl, mapping = aes(dist, gamma), binwidth = c(width, 3000)) +
  geom_point(varcl, mapping = aes(dist, gamma), alpha = 0.5, size = 2, color = 'steelblue') +
  geom_vline(xintercept = intervals, size = 0.25) +
  geom_vline(xintercept = 1e4 * 6:7, size = 1, color = 'white') +
  geom_label(aes(x = 30000, y = 2700, label = "лаг [60 000, 70 000)"), label.padding = unit(0.35, "lines"),
             color = 'forestgreen', fill = 'white', size = 4.5, alpha = 0.8) + 
  geom_line(vargr, mapping = aes(dist, gamma)) +
  geom_point(vargr, mapping = aes(dist, gamma, size = np)) +
  scale_fill_continuous(low = 'bisque', high = 'coral3') +
  scale_size(range = c(1, 3)) +
  coord_cartesian(ylim = c(0, 3000)) +
  scale_x_continuous(expand = c(0, 0)) + 
  scale_y_continuous(expand = c(0, 0)) +
  theme_bw()
```

---

## Эмпирическая ...

$$\hat{\gamma} = \frac{1}{2N_h} \sum_{x_i - x_j \approx h} \big[z(x_i) - z(x_j)\big]^2$$

```{r, echo=FALSE, fig.height=3, dpi=300}
ggplot() +
  geom_line(vargr, mapping = aes(dist, gamma)) +
  geom_point(vargr, mapping = aes(dist, gamma, size = np)) +
  scale_size(range = c(1, 5)) +
  theme_bw()
```

---

## Эмпирическая ...

```{r, echo=FALSE, fig.height=3.5, dpi=300}
varcl = varcl %>% 
  mutate(sqgamma = sqrt(gamma),
         lag = cut(dist, breaks = intervals, labels = 0.001 * (intervals[-1] - 0.5*width)))

ggplot(varcl) +
  geom_boxplot(aes(lag, sqrt(gamma)), outlier.alpha = 0.1)
```

---

## ...карта

__...карта__ представляет ... как функцию ...:

$$\hat{\gamma} (\Delta x, \Delta y) = \frac{1}{2N_{\substack{\Delta x\\ \Delta y}}} \sum_{\substack{\Delta x_{ij} \approx \Delta x\\ \Delta y_{ij} \approx \Delta y}} \big[z(p_i) - z(p_j)\big]^2$$
.pull-left[
```{r, echo=FALSE, fig.height=5, dpi=300}
varmp = variogram(rain_24~1, data=rainfall, cutoff = 150000, width = width, map = TRUE)[['map']]

# plot(varmp)

dims = unname(varmp@grid@cells.dim)
offs = varmp@grid@cellcentre.offset

m = varmp@data %>% pull(var1) %>% matrix(dims)
dim(m) = c(dx = dims[1], dy = dims[2])

varstars = st_as_stars(gamma = m)

attr(varstars, "dimensions")[[1]]$offset = offs[1]
attr(varstars, "dimensions")[[2]]$offset = -offs[2]

attr(varstars, "dimensions")[[1]]$delta = width
attr(varstars, "dimensions")[[2]]$delta = -width

ggplot() +
  geom_stars(data = varstars) +
  scale_fill_continuous(type = "viridis") +
  coord_equal() +
  theme_bw() +
  theme(axis.text = element_text(size=18),
        legend.text =  element_text(size=14),
        legend.title =  element_text(size=18),
        axis.title = element_text(size=18,face="bold"))
```
]
.pull-right[
...карта используется для выявления _..._.]
---

## Приближение теоретической модели

```{r, echo=FALSE, fig.height=3, dpi=300}
nugget = 15
sill = 215
lag = 1000
a = 120000
cutoff = 150000

h0 = lag * 0:(a/lag)
h1 = lag * (a/lag + 1):(cutoff/lag) 

tab1 = tibble::tibble(
  h = c(h0, h1),
  gamma = c(nugget + (sill - nugget) * (3 * h0 / (2 * a) - 0.5 * (h0 / a)^3), rep(sill, length(h1))),
  fit = 'manual'
)

vargr = variogram(rain_24~1, data=rainfall, cutoff = 150000, width = width)

ggplot() +
  geom_vline(xintercept = a, color = 'orangered') +
  annotate("text", x = a + 1.5 * width, y = 0.5 * sill, label = paste("a =", a), color = 'orangered') + 
  geom_hline(yintercept = sill, color = 'orangered') +
  annotate("text", x = 0.5 * a, y = sill * 1.05, label = paste("sill =", sill), color = 'orangered') + 
  geom_line(vargr, mapping = aes(dist, gamma)) +
  geom_point(vargr, mapping = aes(dist, gamma), size = 2) +
  scale_size(range = c(1, 5)) +
  geom_line(tab1, mapping = aes(h, gamma), size = 1, color = 'steelblue') +
  geom_point(data.frame(h = 0, gamma = nugget), mapping = aes(h, gamma), size = 3, color = 'orangered') +
  annotate("text", x = 1.5 * width, y = nugget, label = paste("nugget =", nugget), color = 'orangered') + 
  xlab('lag') + ylab('gamma') +
  ggtitle('... модель') +
  theme_bw()
```

---

## Автоматическое приближение

$\gamma (h; \mathbf{b})$, $\mathbf{b} = (b_1, ..., b_k)$:

$$Q(\mathbf{b}) = \sum_{l=1}^{L} w_l \big[\hat{\gamma}(h_l) - \gamma (h; \mathbf{b})\big]^2,$$

$\big\{\hat{\gamma} (h_l): l = 1,...,L\big\}$

$w_l = N(h_l) / |h_l|$.

---

## Автоматическое приближение

$$Q(\mathbf{b}) = \sum_{l=1}^{L} w_l \big[\hat{\gamma}(h_l) - \gamma (h; \mathbf{b})\big]^2$$

1. $\mathbf{b}^{(0)}$
2. $Q(\mathbf{b}^{(s)}) \approx \sum_{i=1}^k \sum_{j=1}^k \delta_{ij} b_i b_j$, $\mathbf{b}^{(s)}$.
3. $\mathbf{b}^{(s+1)}$.

---

## Автоматическое приближение

```{r, echo=FALSE, fig.height=4, dpi=300}
varmd = fit.variogram(vargr, model = vgm(psill = 215, model = 'Sph', range = 120000, nugget = 15))

h0 = lag * 0:(varmd[2, 'range']/lag)
h1 = lag * (varmd[2, 'range']/lag + 1):(cutoff/lag) 

tab2 = tibble::tibble(
  h = c(h0, h1),
  gamma = c(varmd[1, 'psill'] + (varmd[2, 'psill'] * (3 * h0 / (2 * varmd[2, 'range']) - 0.5 * (h0 / varmd[2, 'range'])^3)), rep(varmd[1, 'psill'] + varmd[2, 'psill'], length(h1))),
  fit = 'automatic'
)

tab = bind_rows(tab1, tab2)

ggplot() +
  geom_line(vargr, mapping = aes(dist, gamma)) +
  geom_point(vargr, mapping = aes(dist, gamma), size = 2) +
  scale_size(range = c(1, 5)) +
  geom_line(tab, mapping = aes(h, gamma, color = fit), size = 1) +
  xlab('lag') + ylab('gamma') +
  ggtitle('... модель') +
  theme_bw()
```

---

## Обычный кригинг

```{r, echo=FALSE, warning=FALSE, dpi = 300, fig.height = 4}
pts.grid = spsample(rainfall, type = 'regular', cellsize = 5000)

tm_shape(rainfall) +
  tm_dots(col = 'orangered', size = 0.25, shape = 21) +
tm_shape(pts.grid) +
  tm_dots(size = 0.05, shape = 20)
```

---

## Обычный кригинг

```{r}
tempkriged = krige(rain_24~1, rainfall, pts.grid, model = varmd)
head(tempkriged@data)

temps = SpatialPixelsDataFrame(tempkriged, data = tempkriged@data['var1.pred']) %>% raster()
vars = SpatialPixelsDataFrame(tempkriged, data = tempkriged@data['var1.var']) %>% raster()
```

---

## Оценка и дисперсия кригинга

```{r, echo=FALSE, warning=FALSE, dpi = 300, fig.height=2}
rain.colors = colorRampPalette(c("white", "dodgerblue", "dodgerblue4"))
rain.levels = seq(0,80,by=10)
rain.ncolors = length(rain.levels)-1
cont = raster::rasterToContour(temps, levels = rain.levels) %>% 
  st_as_sf() %>% 
  st_cast('LINESTRING')

tm_shape(temps) +
  tm_raster(breaks = rain.levels, palette = rain.colors(rain.ncolors)) +
tm_shape(rainfall) +
  tm_dots(size = 0.05) +
tm_shape(cont) +
  tm_iso() +
tm_layout(legend.outside = TRUE)

err.colors = colorRampPalette(c("white", "coral", "violetred"))
err.levels = seq(0,180,by=20)
err.ncolors = length(err.levels)-1

conterr = raster::rasterToContour(vars, levels = err.levels) %>% 
  st_as_sf() %>% 
  st_cast('LINESTRING')

tm_shape(vars) +
  tm_raster(breaks = err.levels, palette = err.colors(err.ncolors)) +
tm_shape(rainfall) +
  tm_dots(size = 0.05) +
tm_shape(conterr) +
  tm_lines() +
tm_layout(legend.outside = TRUE)
```

---

## Кросс-валидация

```{r, warning=FALSE, dpi = 300, fig.height=2}
cvl = krige.cv(rain_24~1, rainfall, varmd) %>% 
  st_as_sf() %>% 
  mutate(sterr = residual / sqrt(var1.var))

head(cvl %>% st_set_geometry(NULL), 10)
```

---

## Кросс-валидация

```{r, echo=FALSE, message=FALSE, warning=FALSE, dpi = 300, fig.height=4}
ggplot(cvl, aes(x = sterr)) +
  geom_histogram(aes(y = stat(density)), fill = 'grey', color = 'black', size = 0.1) +
  geom_density(fill = 'olivedrab', alpha = 0.5) +
  theme_bw()
```

---

## Кросс-валидация

```{r, echo=FALSE, message=FALSE, warning=FALSE, dpi = 300, fig.height=4}
ggplot(cvl, aes(x = var1.pred, sterr)) +
  geom_point(alpha = 0.8) +
  geom_smooth(method = 'lm') +
  theme_bw()
```

---

## Кросс-валидация

```{r, echo=FALSE, message=FALSE, warning=FALSE, dpi = 300, fig.height=4}
ggplot(cvl, aes(x = var1.pred, observed)) +
  geom_point(alpha = 0.8) +
  geom_smooth(method = 'lm') +
  theme_bw()
```

---

## Кросс-валидация

```{r, echo=FALSE, warning=FALSE, dpi = 300, fig.height=3, fig.width=7}
library(akima)

pts.grid.df = SpatialPointsDataFrame(pts.grid, data = data.frame(coordinates(pts.grid)))
sterrpx = interpp(x = as(cvl, 'Spatial'),
                  z = "sterr", 
                  xo = pts.grid.df,
                  linear = FALSE,
                  extrap = TRUE)
rsterr = SpatialPixelsDataFrame(pts.grid.df, data = as.data.frame(sterrpx$sterr)) %>% raster()

sterr.levels = seq(-6,4,2)
sterr.ncolors = length(rain.levels)-1
sterrcont = raster::rasterToContour(rsterr, levels = sterr.levels) %>% 
  st_as_sf() %>% 
  st_cast('LINESTRING')

tm_shape(rsterr) +
  tm_raster(midpoint = 0, palette = '-RdYlBu', 
            legend.reverse = TRUE) +
tm_shape(rainfall) +
  tm_dots(size = 0.05) +
tm_shape(sterrcont) +
  tm_iso() +
tm_layout(legend.outside = TRUE)
```

